ACORDAO-COMPLETO-2411393

ACÓRDÃO 8209/2020 ATA 25/2020 - PRIMEIRA CÂMARA

VISTOS, relatados e discutidos estes autos de tomada de contas especial instaurada pelo Fundo Nacional de Saúde (FNS/MS) devido à não comprovação da boa e regular aplicação dos recursos repassados ao município de Itabuna/BA mediante o convênio 3010/2003 (Siafi 498220) .
ACORDAM os ministros do Tribunal de Contas da União, reunidos em sessão da 1ª Câmara, ante as razões expostas pelo relator, em:
9.1. considerar revel, para todos os efeitos, o Sr. Fernando Gomes Oliveira, nos termos do art. 12, § 3º, da Lei 8.443/1992;
9.2. rejeitar parcialmente as alegações de defesa apresentadas pelo Sr. Jesuino de Souza Oliveira;
9.3. julgar irregulares as contas dos Srs. Fernando Gomes Oliveira e Jesuino de Souza Oliveira, com fundamento no art. 16, III, "b" e "c", da Lei 8.443/1992;
9.4. condenar os seguintes responsáveis ao pagamento das quantias abaixo especificadas, atualizadas monetariamente e acrescidas dos juros de mora, calculadas a partir das datas indicadas até a data do efetivo recolhimento, fixando-lhes o prazo de 15 (quinze) dias, a contar da notificação, para que comprovem, perante o Tribunal (art. 214, III, "a", do RI/TCU) , o recolhimento das referidas quantias aos cofres do Fundo Nacional de Saúde, na forma da legislação em vigor:
9.4.1. Srs. Fernando Gomes Oliveira e Jesuino de Souza Oliveira, solidariamente:
	Valor (R$) 
	Data

	120.000,00
	14/7/2006

	100.000,00
	31/8/2006

	110.000,00
	4/10/2006

	16.000,00
	9/11/2006

	210.000,00
	9/11/2006

	380.000,00
	15/1/2007

9.4.2. Sr. Fernando Gomes Oliveira:
	Valor (R$) 
	Data

	25.789,38
	15/1/2007

9.5. autorizar, desde logo, nos termos do art. 28, II, da Lei 8.443/1992, a cobrança judicial das dívidas caso não atendida a notificação;
9.6. em cumprimento ao disposto no § 3º do art. 16 da Lei 8.443/1992, remeter cópia desta deliberação à Procuradoria da República no Estado da Bahia.

Tomada de contas especial em razão da não comprovação da boa e regular aplicação dos recursos de convênio, o qual teve como objeto ampliação de infraestrutura e aquisição de equipamentos e materiais permanentes com vistas a fortalecer o Sistema Único de Saúde (SUS).

Primeira Câmara

Município de Itabuna/BA.

3. Responsáveis/Interessado:
3.1. Responsáveis: Fernando Gomes Oliveira (XXX.703.845-XX); Jesuino de Souza Oliveira (XXX.867.925-XX).
3.2. Interessado: Fundo Nacional de Saúde (FNS).

13.1. Ministros presentes: Walton Alencar Rodrigues (Presidente), Benjamin Zymler e Bruno Dantas.
13.2. Ministro-Substituto convocado: Augusto Sherman Cavalcanti.
13.3. Ministro-Substituto presente: Weder de Oliveira (Relator).

ACORDAO-COMPLETO-2531474

Acórdão de Relação 2073/2022 - Primeira Câmara

Acórdão de Relação

ACORDAO-COMPLETO-2492897

Acórdão 10998/2021 - Primeira Câmara

ACORDAO-COMPLETO-2523981

Acórdão de Relação 456/2022 - Primeira Câmara

WEDER DE OLIVEIRA

Trata-se de tomada de contas especial instaurada pelo Fundo Nacional de Saúde (FNS) em desfavor dos ex-gestores do município de Itabuna/BA, Srs. Fernando Gomes Oliveira, ex-prefeito (gestão 4/1/2005 a 31/12/2008) e Jesuino de Souza Oliveira, ex-secretário municipal de saúde (gestão 15/5/2006 a 31/12/2008) , em razão da não comprovação da boa e regular aplicação dos recursos do convênio 3010/2003 (Siafi/Siconv 498220) , firmado entre o Ministério da Saúde e o referido ente municipal, o qual teve como objeto ampliação de infraestrutura e aquisição de equipamentos e materiais permanentes com vistas a fortalecer o Sistema Único de Saúde (SUS) .
A Secretaria de Controle Externo de Tomada de Contas Especial (Secex-TCE) elaborou a instrução de mérito, a qual reproduzo abaixo, com os ajustes de forma pertinentes[footnoteRef:2]: [2:  peças 102-104.] 
" (...) 
HISTÓRICO 
2.  Conforme pactuado no termo do convênio 3010/2003 (peça 6) , os recursos previstos para a execução do objeto conveniado foram orçados em R$ 2.142.636,09, sendo R$ 194.785,10 de contrapartida da convenente e R$ 1.947.850,99 de recursos federais do FNS.
3.  O ajuste teve sua vigência fixada inicialmente por período de 360 dias a contar da assinatura do termo, ocorrida em 31/12/2003. Houve prorrogação de prazo, por intermédio de termos aditivos, tendo sido a data final de vigência alterada para 1/4/2008 (peça 7, p. 9) .
4.  Foram repassados efetivamente pelo concedente recursos no montante de R$ 1.679.140,40, mediante as ordens bancárias 2004OB404116, de 3/7/2004, e 2005OB902071, de 2/5/2005, ambas no valor de R$ 839.570,20 (peça 10) .
5.  A instauração da presente tomada de contas especial foi motivada pela constatação de irregularidades na utilização dos recursos do convênio constatadas em fiscalização da Controladoria-Geral da União consignadas no relatório de demandas especiais - CGU/SFC 00190.022065/2008-81 (peça 20) , conforme a seguir relatado. 
6.  Irregularidade: pagamento indevido e sem cobertura contratual relativo ao custo de entrega de peças de equipamento não disponibilizadas tempestivamente pela empresa fornecedora VMI Indústria e Comércio (CNPJ: 21.591.763/001-24) , conforme especificado na nota fiscal 9847, de 5/7/2006 no valor de R$ 16.000,00 (peça 11, p. 15) . 
7.  Registrou-se que as peças transportadas a posteriori deveriam ter sido entregues juntamente com o equipamento principal de cineangiografia hemodinâmica da Marca VMI, modelo CYGNUS, série 0079001021, objeto do Contrato 237/2005 e faturado por meio da nota fiscal 9812.
8.  Apontou-se como irregular a aceitação das condições para o pagamento, sem cobertura contratual, da despesa referente ao custo para entrega de peças do equipamento não disponibilizadas anteriormente, em desacordo com os termos do Contrato 237/2005 firmado entre a municipalidade e a VMI Indústria e Comércio Ltda.
9.  Irregularidade: não instalação e operação do equipamento de cineangiografia hemodinâmica da Marca VMI, modelo CYGNUS, série 0079001021, adquirido com recursos do convênio no valor de R$ 920.000,00 (nota fiscal 9812, de 30/6/2006, peça 11, p. 13) resultando em inutilidade do bem para alcance das finalidades do convênio.
10.  Irregularidade: saque de recursos no valor de R$ 1.168.000,00 da conta corrente específica do convênio por meio de transferência para outra conta bancária (peça 5, p. 14) em 25/1/2006, sem comprovante documental e sem justificativa. 
11.  Registrou-se que a municipalidade restituiu posteriormente os recursos em parcelas depositadas em diversas datas, porém sem a devida correção monetária, conforme demonstrado na tabela 1 infra.
Tabela 1 - Movimentação irregular de recursos na conta corrente específica do convênio 3010/2003.
	Data
	Histórico
	Valor (R$) 

	25/1/2006
	Transferência de recursos para outra conta corrente
	1.168.000,00

	3/4/2006
	Transferência a crédito da conta do convênio
	352.047,52

	14/7/2006
	Transferência a crédito da conta do convênio
	40.000,00

	31/8/2006
	Transferência a crédito da conta do convênio
	100.000,00

	4/10/2006
	Transferência a crédito da conta do convênio
	110.000,00

	9/11/2006
	Transferência a crédito da conta do convênio
	226.000,00

	15/1/2007
	Transferência a crédito da conta do convênio
	380.000,00

	10/8/2007
	Transferência a crédito da conta do convênio
	155.337,58

Fonte: Controladoria-Geral da União - Relatório de Demandas Especiais - CGU/SFC 00190.022065/2008-81
12.  A equipe de fiscalização do Controle Interno consignou que, tendo sido restituído valor maior que o sacado, a diferença a maior deveria ser computada como contrapartida de recursos municipais. Considerando juros simples de 1% ao mês e a capitalização pro rata pelo número de dias da retirada irregular, a equipe da CGU calculou que o prejuízo causado pela ausência de atualização monetária no período em que os recursos transitaram de forma irregular foi de R$ 83.415,19 (valor corrigido pelo tomador de contas pra R$ 83.528,68) .
13.  Irregularidade: ausência de aplicação da contrapartida financeira exigida no termo de convênio (cláusula terceira) pelo município em valor proporcional à execução das despesas demonstradas, resultando em débito de R$ 131.153,63.
14.  Extrai-se dos autos que a municipalidade apresentou a prestação de contas (peça 3, p. 2 e peça 21) , a qual não mereceu aprovação por parte do órgão concedente, conforme pareceres juntados aos autos (peça 13, p. 1-20 e 28-35) .
15.  O Ministério da Saúde promoveu fiscalização no objeto, no período de 6/11/2006 a 7/11/2006 (Relatório de Verificação in loco 7-2/2014 DICON/BA/MS, de 12/8/2014 (peça 20, p. 31-44) . Consignou-se no relatório em referência que o objeto do convênio 'foi executado em 100%', sendo constatado, todavia, que os eletrocardiógrafos adquiridos não foram localizados, tendo a comprovação de aquisição por meio da nota fiscal 9847, de 5/7/2006, no valor de R$ 4.000,00 cada, totalizando R$16.000,00. 
16.  Registrou-se, ainda, que o equipamento de angiografia não estava em operação, tendo sido solicitado ao então gestor a obtenção de laudo sobre a funcionalidade do bem, tendo em consideração o desuso desde 2006 e a inadequação do armazenamento ante as recomendações técnicas do manual de fabricação. 
17.  O FNS examinou as justificativas apresentadas pela municipalidade relativas às irregularidades na operacionalização dos equipamentos (Nota Técnica 021/MS/FNS/CGAPC/COACOM, de 1/11/2015, peça 13, p. 21-27) e considerou descaracterizado o dano referente aos eletrocardiógrafos não localizados, porém manteve o juízo de dano ao erário em razão da ausência de utilização do equipamento de cineangiografia.
18.  Conforme consignado no último parecer de reanálise da prestação de contas (Parecer Gescon/MS 725, de 5/8/2016, peça 13, p. 28-35) , a responsabilidade pelo dano ao erário no valor total de R$ 1.150.568,82 foi atribuída o ex-prefeito municipal Sr. Fernando Gomes Oliveira em decorrência das irregularidades apontadas no relatório da CGU. 
19.  Quanto à responsabilidade solidária do Sr. Jesuino de Souza Oliveira, secretário municipal de saúde no período de 15/5/2006 a 31/12/2008, informa-se no parecer Gescon 725/2016 que o FNS acolheu parcialmente as justificativas apresentadas pelo responsável, com exceção do débito no valor de R$ 16.000,00 referente ao pagamento da nota fiscal 9847, de 5/7/2006. 
20.  Verifica-se que no relatório do tomador de contas (peça 32) estão circunstanciados os fatos acima relatados e imputada responsabilidade pelo dano ao erário ao Sr. Fernando Gomes Oliveira (...) ocupante do cargo de prefeito municipal no período de 4/1/2005 a 31/12/2008, em solidariedade parcial com o Sr. Jesuino de Souza Oliveira (...) , secretário municipal de Itabuna/BA no interstício de 15/5/2006 a 31/12/2008, em razão da impugnação parcial de despesas realizadas com os recursos do convênio 3010/2003.
21.  O Ministério da Transparência, Fiscalização e Controladoria-Geral da União emitiu relatório de auditoria concluindo pela responsabilidade do ex-gestor pelo dano ao erário e certificado de irregularidade das contas do responsável (peças 33 e 34, respectivamente) . O dirigente do órgão de controle interno emitiu parecer de sua competência, bem assim houve pronunciamento ministerial (peças 35 e 36, respectivamente) .
22.  Constatou-se na primeira instrução do feito nesta unidade técnica (peça 39) que havia lacunas no suporte de evidências documentais indispensável à comprovação da materialidade dos fatos, ratificação da quantificação do dano e à imputação de responsabilidade aos agentes identificados neste feito.
23.  Promovidas diligências ao FNS e à prefeitura municipal de Itabuna/BA para saneamento das lacunas probatórias (peças 42 e 43) , verifica-se que o Fundo Nacional de Saúde encaminhou (peça 46) cópia dos documentos a seguir discriminados:
a)   defesa apresentada pelo Sr. Jesuino de Souza Oliveira ao FNS em resposta à notificação do FNS (peça 47) ;
b)   edital de convocação do Sr. Fernando Gomes Oliveira, que não apresentou defesa em resposta às notificações relacionadas a cobrança do débito (peça 48) ;
c)   Nota técnica 021/MS/FNS/CGAPC/COACOM de 1/11/2005 que trata da análise da resposta ao relatório de verificação in loco da execução do objeto do convênio 3010/2003 (peça 49) ;
d)   documentação relativa a recolhimento de impostos e contribuições (ofício 20/2005/CFCC - Secretaria Municipal de Saúde de Itabuna/BA) (peça 50) ;
e)   documentação de prestação de contas convênio 3010/2003 encaminhada pela prefeitura municipal de Itabuna/BA ao Fundo Nacional de Saúde (ofício ASS/GAB/SMS 383/2009, de 4/12/2009) (peça 51) ;
f)   documentação referente à instalação e operação do equipamento de angiografia (ofício DIP 014/2015 - Fundação de Atenção à Saúde de Itabuna - Hospital de Base Luis Eduardo Magalhães) , de 11/3/2015 (peça 52) ;
g)   solicitação de liberação de parcela encaminhada pela prefeitura Municipal de Itabuna/BA ao Ministério da Saúde (ofício 32/2007-PMI/SMS/SFOCC, de 24/5/2007, (peça 53) ;
h)   declaração de guarda de documentos (ofício PMI/SMS/GAB 758/2008, de 22/9/2008) , (peça 54) ;
i)   Parecer CGIS/DIPE/SE/MS/N 2.41 0-C/2004, aprovação da proposta de convênio 4ª análise do projeto de arquitetura referente às obras de reforma, ampliação e aquisição de equipamentos e material permanente para unidade de saúde. (peça 56) ;
j)   prestação de contas parcial (primeira parcela) do convênio (peças 57 e 58) ;
k)   prestação de contas parcial (segunda parcela) do convênio (peças 59 e 61) ;
l)   prestação de contas final do convênio (peças 62 e 63) ;
m)   plano de trabalho do convênio aprovado pelo FNS (peça 64) ; e
n)   cópia do processo relativo à celebração, execução e prestação de contas do convênio 3010/2003 (peças 66-78) .
24.  A prefeitura municipal de Itabuna/BA, a despeito de ter sido regularmente comunicada da diligência (peça 82) , não apresentou qualquer manifestação em atendimento ao requerido no respectivo ofício, sujeitando o prefeito municipal à multa prevista no art. 58, IV, da Lei 8.443/1992. 
25.  Após o exame das diligências promovidas, esta Secex-TCE concluiu que houve êxito parcial em obter o suporte de evidências necessário à ratificação da materialidade das imputações de dano ao erário, responsabilização de agentes causadores do prejuízo ao erário e quantificação do débito.
26.  Considerando-se a suficiência dos documentos para dar suporte às imputações, propôs a citação dos responsáveis para apresentação de alegações de defesa e/ou recolhimento dos débitos imputados pelas irregularidades abaixo detalhadas:
a)   irregularidade: Não-comprovação da boa e regular aplicação dos recursos do convênio 3010/2003 firmado entre o Ministério da Saúde e o Município de Itabuna/BA (Siafi/Siconv 498220) em razão do pagamento indevido e sem cobertura contratual à sociedade empresária VMI Indústria e Comércio (CNPJ: 21.591.763/001-24) relativo ao custo de entrega de peças de equipamento não disponibilizadas tempestivamente pela referida pessoa jurídica, conforme nota fiscal 9847, de 5/7/2006 (item 2.3.1.1 do relatório de demandas especiais - CGU/SFC 00190.022065/2008-81 da Controladoria-Geral da União) .
Responsáveis solidários: Fernando Gomes Oliveira (...) e Jesuino de Souza Oliveira (...) 
b)   irregularidade: Não-comprovação da boa e regular aplicação dos recursos do convênio 3010/2003 (Siafi/Siconv 498220) em razão da ausência injustificada de instalação e entrada em operação do equipamento de cineangiografia hemodinâmica da Marca VMI, modelo CYGNUS, série 0079001021 (nota fiscal 9812, de 30/6/2006) resultando em inutilidade do bem para alcance das finalidades pactuadas (item 2.3.1.4 do relatório de demandas especiais - CGU/SFC 00190.022065/2008-81 da Controladoria-Geral da União) .
Responsáveis solidários: Fernando Gomes Oliveira (...) e Jesuino de Souza Oliveira (...) 
c)   irregularidade: Não-comprovação da boa e regular aplicação dos recursos do convênio 3010/2003 (Siafi/Siconv 498220) em razão da restituição sem correção monetária de recursos no valor de R$ 1.168.000,00 transferidos irregularmente, em 25/1/2006, da conta corrente bancária específica do pacto (Banco do Brasil, agência 3445-2, 14.235-2) para outra conta bancária (item 2.3.1.2 do relatório de demandas especiais - CGU/SFC 00190.022065/2008-81 da Controladoria-Geral da União) .
Responsável: Fernando Gomes Oliveira (...) 
d)   Irregularidade: Não-comprovação da boa e regular aplicação dos recursos do convênio 3010/2003 (Siafi/Siconv 498220) em razão da ausência de aplicação da contrapartida financeira exigida no termo do referido pacto pelo município em valor proporcional à totalidade das despesas executadas (item 2.3.1.3 do relatório de demandas especiais - CGU/SFC 00190.022065/2008-81 da Controladoria-Geral da União) .
Responsáveis solidários: Fernando Gomes Oliveira (...) e: Jesuino de Souza Oliveira (...) 
27.  Promovidas as citações alvitradas (peças 92-95) , conforme despacho do titular desta unidade técnica (peça 90) , verifica-se que o Sr. Fernando Gomes Oliveira não apresentou qualquer manifestação nos autos. O Sr. Jesuino de Souza Oliveira, por sua vez, apresentou peça de defesa acompanhada de documentos comprobatórios (peça 96) .
ANÁLISE DOS PRESSUPOSTOS DE PROCESSUAIS DA IN/TCU 71/2012
Viabilidade do estabelecimento regular do contraditório 
28.  Verifica-se que o interstício entre as datas de ocorrência das irregularidades geradoras do dano ao erário, saques e pagamentos de despesas irregulares ocorridos entre 25/1/2006 e 10/8/2007, e a data da primeira notificação válida dos dirigentes responsáveis é inferior a dez anos. A primeira notificação do Srs. Fernando Gomes Oliveira Jesuino de Souza Oliveira dando ciência efetiva das irregularidades geradoras de dano ora examinadas ocorreu em 9/4/2012 (peça 13, p. 5-6) .
29.  Não se configurou, portanto, óbice ao estabelecimento regular do contraditório relativamente aos ex-gestores municipais, considerando o parâmetro estabelecido no art. 6º, II, da Instrução Normativa TCU 71/2012
30.  Quanto à empresa contratada pela municipalidade, verifica-se que não foi responsabilizada pelo tomador de contas, razão pela qual não foi notificada da imputação de débito. Considerando que os fatos geradores do dano ocorrerem em 2006, houve transcurso de prazo superior a dez anos entre as datas de ocorrência das irregularidades em questão e a primeira notificação válida. 
31.  Em tais circunstâncias e considerando que se trata de débito decorrente das circunstâncias de instalação de equipamento ocorrida há mais de doze anos, afigura-se prejudicado o estabelecimento regular do contraditório relativamente à sociedade empresária, considerando o parâmetro estabelecido no art. 6º, II, da Instrução Normativa TCU 71/2012.
Atualização do débito e valor mínimo para instauração
32.  As irregularidades acima descritas configuram prejuízo ao erário, cujo valor atualizado até 25/2/2019 é de R$ 2.267.866,81 (peça 84) . O montante do débito atualizado até 1/1/2017 é de R$ 2.116.536,65 (peça 85) superior ao limite de R$ 100.000,00, fixado pelo art. 6º, I, da Instrução Normativa TCU 71/2012. 
Verificação do Prazo de Prescrição da Pretensão Punitiva
33.  Observa-se ter ocorrido a prescrição da pretensão punitiva por parte do TCU que, nos termos do entendimento firmado no Acórdão 1441/2016-TCU-Plenário (rel. ministro Benjamin Zymler) , subordina-se ao prazo geral de prescrição indicado no art. 205 do Código Civil, qual seja, dez anos contados a partir da data de ocorrência da irregularidade sancionada, nos termos do art. 189 do Código Civil. As irregularidades discutidas nesta TCE ocorreram nos exercícios de 2004 a 2007, portanto há mais de 10 anos.
EXAME TÉCNICO
Caracterização das irregularidades geradoras do dano ao erário.
34.  O objeto pactuado no convênio 3010/2003 compreendia a execução de obra de ampliação do Hospital de Base Luis Eduardo Magalhães no município de Itabuna/BA e a aquisição de equipamentos hospitalares para a referida unidade de saúde. Quanto aos equipamentos, deveriam ser adquiridos seis unidades com acessórios, sendo um equipamento de raio X tipo arco cirúrgico; um equipamento de cineangiografia; e quatro eletrocardiógrafos.
35.  Observa-se que o tomador de contas identificou como ilícito gerador do dano a ausência de comprovação parcial da boa e regular aplicação de parte dos recursos repassados em razão da constatação de diversas irregularidades na execução física e financeira do pacto, conforme a seguir analisado.
36.  Apontou-se a ocorrência de pagamento indevido e sem cobertura contratual de custo adicional de transporte de peças para equipamento de cineangiografia à empresa VMI Indústria e Comércio Ltda., contrariando os arts. 60, parágrafo único e 69 da Lei 8.666/1993. O controle interno concluiu que os custos em referência deveriam ser suportados pela própria contratada, uma vez que deu causa ao atraso na entrega em razão de defeito detectado na instalação. 
37.  A outra irregularidade detectada pela CGU e Ministério da Saúde diz respeito à ausência de instalação e operação do equipamento de cineangiografia hemodinâmica adquirido com recursos do convênio no valor de R$ 920.000,00, resultando em inutilidade do bem para alcance das finalidades do convênio.
38.  Ressalte-se que a fiscalização do Ministério da Saúde, ao ratificar o achado do controle interno, requereu à municipalidade a adoção de medidas para verificação da funcionalidade e entrada em operação do equipamento. Em resposta, a municipalidade informou que, conforme laudo emitido por técnico da empresa Philips (representante da empresa fabricante VMI Ind. e Com. Ltda) , foram detectados defeitos relacionados ao longo período sem funcionamento. Informou-se, ainda, que o técnico sugeriu a correção mediante troca da ampola de raios-X e atualização do software operacional devido ao período de inatividade. A administração municipal, todavia, informou não ter disponibilidade de recursos para os reparos recomendados.
39.  Constata-se que o gestor municipal deixou de observar os princípios de economicidade e eficiência previstos no art. 37 da Constituição da República, bem como o disposto no art. 22 da então vigente IN 01/1997 da Secretaria do Tesouro Nacional. A ausência de entrada em operação do equipamento configurou dano ao erário em razão do não alcance parcial das finalidades do convênio, ainda que o bem tenha sido regularmente adquirido. 
40.  Conforme jurisprudência firme desta Corte de Contas, a frustração do atingimento das finalidades do convênio em razão de seu objeto mostrar-se inservível autoriza a imputação de débito ao responsável (Acórdão 549/2018-TCU-Primeira Câmara - rel. min. Augusto Sherman, 7148/2015-TCU-1ª Câmara, 2303/2017-TCU-2ª Câmara - rel. min. José Múcio Monteiro, 2005/2017-TCU-2ª Câmara - rel. min. José Múcio Monteiro) .
41.  Constatou-se, também, saque no valor de R$ 1.168.000,00 da conta corrente específica do convênio sem comprovação documental de despesa em valor equivalente. A despeito de ter sido posteriormente restituído à conta bancária do convênio o referido valor não foi acrescido o valor correspondente à correção monetária no interstício em que os recursos transitaram fora da conta corrente do convênio. Essa constatação representa violação do disposto aos princípios da legalidade e economicidade, bem como a preceituado no art. 20 da então vigente IN STN 01/1997 e ao item 2.13 da cláusula segunda do convênio 3010/2003.
42.  Apontou-se, finalmente, que não houve aporte da contrapartida de recursos municipais no montante pactuado, alterando a equação inicialmente acordada em prejuízo do erário federal e contrariando o preceituado no art. 7º, II e XIII, da então vigente Instrução Normativa 01/1997 da Secretaria do Tesouro Nacional e cláusulas segunda, item II, e terceira do termo de convênio 3010/2003. 
Individualização de condutas e culpabilidade
43.  Conforme apontado pelo tomador de contas, a responsabilidade pela despesa indevida com transporte de peças, inutilização de equipamento hospitalar, movimentação financeira irregular e ausência de aplicação da contrapartida deve incidir sobre o Sr. Fernando Gomes Oliveira (...) ocupante do cargo de prefeito municipal de Itabuna/BA no período de 4/1/2005 a 31/12/2008.
44.  As condutas comissiva e omissiva do prefeito concorreram diretamente para a configuração do prejuízo ao erário, considerando que se desviaram dos princípios regentes da gestão administrativa e das normas legais que disciplinam as transferências voluntárias da União, bem como os termos do convênio.
45.  Cumpre observar que, conforme disposto no art. 9º, III, da Lei 8.080/1990, é competência do secretário municipal de saúde a gestão do Sistema Único de Saúde (SUS) na esfera municipal. O prefeito municipal, todavia, pode vir a responder por irregularidades na aplicação de recursos do Sistema Único de Saúde (SUS) caso delas participe ativamente. Nessa linha de compreensão, conquanto as normas em referência confiram embasamento à responsabilização do secretário municipal de saúde por irregularidades na aplicação de recursos do SUS transferidos ao município, não afastam a responsabilidade dos prefeitos.
46.  Encontram-se na jurisprudência desta Corte diversos julgados nessa direção, podendo ser citados os Acórdão 6347/2013-TCU-Primeira Câmara - rel. min. José Múcio Monteiro, 704/2013 - TCU - 2ª Câmara - rel. min. André de Carvalho e 284/2014-1ª Câmara - rel. min. José Múcio Monteiro. Ressalte-se que, conforme entendimento adotado no Acórdão 6230/2014-TCU-Segunda Câmara - rel. min. Marcos Bemquerer, impõe-se a responsabilização do titular da prefeitura em solidariedade com os ex-secretários de saúde quando tenha concorrido indiretamente para as irregularidades, desde que configurada atuação culposa in vigilando ou in eligendo.
47.  Considerando que a existência de elementos de prova nos autos da participação comissiva ou omissiva do ex-prefeito nas práticas ilícitas apuradas, mostram-se configurados os pressupostos para lhe seja imputada responsabilidade pelos ilícitos geradores do dano ao erário, em solidariedade com o titular da secretaria municipal de saúde, à época dos fatos.
48.  Quanto ao então secretário municipal de saúde, Sr. Jesuino de Souza Oliveira, diverge-se do entendimento do parecer do Fundo Nacional de Saúde de que não se pode imputar responsabilidade a este a agente pela ausência de aporte da contrapartida. Por força do disposto no citado art. 9º, III, da Lei 8080/1990, incumbia ao secretário municipal, juntamente como o prefeito municipal, a gestão financeira dos recursos transferidos e a alocação da contrapartida de recursos municipais na proporção pactuada.
49.  Assim, a despeito de não terem sido juntadas cópias das ordens bancárias/cheques utilizados para movimentação dos recursos, verifica-se que o estão secretário municipal assinou a prestação de contas juntamente com o então prefeito municipal, evidenciando que tinha ciência da gestão financeira dos recursos espelhada no extrato bancário da conta do convênio.
50.  Não é possível afastar, igualmente, a responsabilidade do ex-secretário municipal pela ausência de operacionalização do equipamento de cineangiografia, uma vez que as providências nesse sentido se inseriam diretamente em sua esfera de competência. Além da omissão no cumprimento do dever decorrente das normas de regência, verifica-se que o Sr. Jesuino de Souza Oliveira atestou o recebimento dos equipamentos (peça 11) e declarou ter efetuado as tratativas com a empresa fornecedora para solução de problemas na instalação. 
51.  Corrobora-se, todavia, o juízo de exclusão da responsabilidade solidária ao Sr. Jesuino de Souza Oliveira pelo saque irregular de recursos e restituição sem correção monetária ante o teor da defesa administrativa oposta perante o concedente e juntada aos autos. Com efeito, afigura-se procedente a alegação do responsável apresentada ao FNS de que a transferência irregular no valor de R$ 1.168.600,00, efetuada em 25/1/2006, ocorreu em período anterior ao início de seu mandato como secretário municipal de Saúde de Itabuna/BA (16/5/2006) . 
52.  O responsável, portanto, não efetuou e tampouco omitiu-se quanto à retirada irregular. Ainda que se possa cogitar de possível omissão do responsável quanto às providências para acréscimo de correção, as condutas diretamente causadoras do prejuízo foram praticadas pelo então prefeito municipal e pelo secretário de Saúde em exercício na data do saque, Sr. José Henrique de Carvalho.
53.  Quanto ao secretário antecessor acima citado, verifica-se que não foi notificado do ilícito como responsável no âmbito do FNS e, considerando o longo prazo decorrido desde os fatos, sua responsabilização solidária encontra obstáculo no longo interstício decorrido, configurando prejuízo ao contraditório em sua acepção substancial.
54.  Os elementos probatórios constantes dos autos evidenciam a culpabilidade dos referidos agentes, uma vez que deveriam ter garantido que a execução físico-financeira fosse feita em conformidade com as normas aplicáveis e que fossem atingidos os objetivos pactuados e especificados no plano de trabalho aprovado. 
Análise das Citações/Audiências
55.  Apesar de o Sr. Fernando Gomes Oliveira (...) ter sido citado por via postal, conforme atesta o aviso de recebimento (AR) que compõe a peça 95, não atendeu à citação e não se manifestou quanto às imputações de irregularidade mencionadas nos expedientes respectivos.
56.  Preliminarmente, cumpre tecer breves considerações sobre a forma como são realizadas as comunicações processuais no TCU. A esse respeito, destacam-se o art. 179, do RI/TCU (Resolução 155, de 4/12/2002) e o art. 4º, III, § 1º, da Resolução TCU 170, de 30 de junho de 2004, in verbis:
'Art. 179. A citação, a audiência ou a notificação, bem como a comunicação de diligência, far se-ão:
I - mediante ciência da parte, efetivada por servidor designado, por meio eletrônico, fac-símile, telegrama ou qualquer outra forma, desde que fique confirmada inequivocamente a entrega da comunicação ao destinatário;
II - mediante carta registrada, com aviso de recebimento que comprove a entrega no endereço do destinatário;
III - por edital publicado no Diário Oficial da União, quando o seu destinatário não for localizado
 (...) 
Art. 3º As comunicações serão dirigidas ao responsável, ou ao interessado, ou ao dirigente de órgão ou entidade, ou ao representante legal ou ao procurador constituído nos autos, com poderes expressos no mandato para esse fim, por meio de:
I - correio eletrônico, fac-símile ou telegrama;
II - servidor designado;
III - carta registrada, com aviso de recebimento;
IV - edital publicado no Diário Oficial da União, quando o seu destinatário não for localizado, nas hipóteses em que seja necessário o exercício de defesa'.
Art. 4º. Consideram-se entregues as comunicações:
I - efetivadas conforme disposto nos incisos I e II do artigo anterior, mediante confirmação da ciência do destinatário;
II - realizadas na forma prevista no inciso III do artigo anterior, com o retorno do aviso de recebimento, entregue comprovadamente no endereço do destinatário;
III - na data de publicação do edital no Diário Oficial da União, quando realizadas na forma prevista no inciso IV do artigo anterior.
§ 1º O endereço do destinatário deverá ser previamente confirmado mediante consulta aos sistemas disponíveis ao Tribunal ou a outros meios de informação, a qual deverá ser juntada ao respectivo processo.
 (...) '.
57.  Bem se vê, portanto, que a validade da citação via postal não depende de que o aviso de recebimento seja assinado pelo próprio destinatário da comunicação, o que dispensa, no caso em tela, a entrega do AR em 'mãos próprias'. A exigência da norma é no sentido de o Tribunal verificar se a correspondência foi entregue no endereço correto, residindo aqui a necessidade de certeza inequívoca.
58.  Não é outra a orientação da jurisprudência do TCU, conforme se verifica dos julgados a seguir transcritos:
59.  São válidas as comunicações processuais entregues, mediante carta registrada, no endereço correto do responsável, não havendo necessidade de que o recebimento seja feito por ele próprio (Acórdão 3648/2013-TCU-Segunda Câmara, relator ministro José Jorge) ;
60.  É prescindível a entrega pessoal das comunicações pelo TCU, razão pela qual não há necessidade de que o aviso de recebimento seja assinado pelo próprio destinatário. Entregando se a correspondência no endereço correto do destinatário, presume-se o recebimento da citação. (Acórdão 1019/2008-TCU-Plenário, relator ministro Benjamin Zymler) .
61.  As comunicações do TCU, inclusive as citações, deverão ser realizadas mediante Aviso de Recebimento - AR, via Empresa Brasileira de Correios e Telégrafos, bastando para sua validade que se demonstre que a correspondência foi entregue no endereço correto. (Acórdão 1526/2007-TCU-Plenário, relator ministro Aroldo Cedraz) .'
62.  A validade do critério de comunicação processual do TCU foi referendada pelo Supremo Tribunal Federal, nos termos do julgamento do MS-AgR 25.816/DF, por meio do qual se afirmou a desnecessidade da ciência pessoal do interessado, entendendo-se suficiente a comprovação da entrega do 'AR' no endereço do destinatário:
'EMENTA: AGRAVO REGIMENTAL. MANDADO DE SEGURANÇA. DESNECESSIDADE DE INTIMAÇÃO PESSOAL DAS DECISÕES DO TRIBUNAL DE CONTAS DA UNIÃO. ART. 179 DO REGIMENTO INTERNO DO TCU. INTIMAÇÃO DO ATO IMPUGNADO POR CARTA REGISTRADA, INICIADO O PRAZO DO ART. 18 DA LEI 1.533/51 DA DATA CONSTANTE DO AVISO DE RECEBIMENTO. DECADÊNCIA RECONHECIDA. AGRAVO IMPROVIDO.
O envio de carta registrada com aviso de recebimento está expressamente enumerado entre os meios de comunicação de que dispõe o Tribunal de Contas da União para proceder às suas intimações.
O inciso II do art. 179 do Regimento Interno do TCU é claro ao exigir apenas a comprovação da entrega no endereço do destinatário, bastando o aviso de recebimento simples.'
63.  No caso vertente, a citação do responsável Sr. Fernando Gomes Oliveira (...) se deu em endereço proveniente da base de dados corporativa deste Tribunal (peça 91) , evidenciando a validade da citação.
64.  Ao não apresentar alegações de defesa, o responsável optou por não de exercer o direito ao contraditório e à ampla defesa, princípios insculpidos na Constituição da República Federativa do Brasil de 1988, bem como não se desincumbiu do ônus de produzir provas da regular aplicação dos recursos sob sua responsabilidade. 
65.  Conforme assentado na jurisprudência deste TCU, em sede de processos de contas, a configuração da revelia não gera presunção de veracidade das irregularidades atribuídas aos responsáveis revéis, sendo indispensável ao julgamento pela irregularidade das contas a presença de prova suficiente da fatos e condutas contrários à lei (Acórdão 4704/2014-TCU-Primeira Câmara - rel. min. Bruno Dantas, 2369/2013 - TCU - 1ª Câmara - rel. min. Benjamin Zymler, 2070/2015 - TCU - Plenário - rel. min. Vital do Rêgo, dentre muitos outros) . 
66.  Nesse sentido, verifica-se que estão adequadamente caracterizados e lastreados em evidências os ilícitos praticados e a respectiva responsabilidade do então prefeito municipal, conforme indicado pareceres lançados nos autos acima sintetizados. 
67.  Portanto, não tendo sido contestadas as imputações veiculadas na citação do gestor revel, permanecem caracterizadas as irregularidades apontadas nas conclusões do relatório completo do tomador de contas especial e na instrução inicial lançada neste feito por esta unidade técnica.
Alegações de Defesa do Sr. Jesuino de Souza Oliveira (...) 
68.  Em sua defesa, o responsável trouxe aos autos cópia de peça recursal ofertada em ação de improbidade administrativa ajuizada pelo Ministério Público Federal junto à 1ª Vara da Justiça Federal de Itabuna/BA (processo 0001788-88.2013.401.3311) .
69.  Com base nas asserções de que o referido processo versa sobre os mesmos fatos desta TCE e que já houve sentença de primeira instância (Diário de Justiça 205, de 9/11/2017, peça 96, p. 32-56) , pleiteia que este feito seja arquivado.
70.  Verifica-se que, com exceção do pedido de arquivamento, os demais termos da peça juntada não se referem ao presente processo e tampouco estão dirigidos a esta Corte de Contas. Não obstante, em atenção aos princípios da ampla defesa, do contraditório, bem como do formalismo moderado, entende-se que a peça ofertada deve ser conhecida como alegações de defesa relativamente aos argumentos pertinentes às imputações veiculadas na citação.
71.  Nesse sentido, extrai-se a informação do defendente de que o Ministério da Saúde não repassou todas as parcelas de recursos previstas no orçamento do pacto. Cita o parecer Gescon 7917/2010 que reconheceu que o valor da contrapartida a ser aplicada pela municipalidade deveria ter sido de R$ 167.904,75. 
72.  Aduz ter restado comprovado, no curso da instrução processual, que o somatório dos valores restituídos à conta vinculada ao convênio em seu período de gestão foi de R$ 1.363.385,10, superior em R$ 194.785,10 ao valor indevidamente retirado pelo ex-gestor José Henrique de Carvalho (cf. Relatório de Demandas Especiais 00190.022065/2008-81) . 
73.  Esse valor excedente seria correspondente à contrapartida municipal. Apenas após a constatação de que o objeto do convênio havia sido realizado em 100% (Parecer MS/SE/DICON 512, de 31/03/2015) é que os recursos municipais remanescentes retornaram aos cofres do Município. Da mesma forma, a sobra dos recursos federais foi devolvida à União através de GRU no valor de R$ 2.661,36.
74.  Quanto ao pagamento R$ 16.000,00 à empresa VMI Indústria e Comércio Ltda., indevido e sem a formalização de aditivo contratual, reconhece que restou comprovado o pagamento a maior. Sustenta, todavia, que o desembolso foi necessário para evitar prejuízo ao erário de maior monta em razão da impossibilidade de utilização do equipamento.
75.  O responsável alega estar provada autos do processo judicial sua diligência no sentido de assegurar a consecução do objeto do convênio. Nesse sentido, aduz que o pagamento do valor questionado se apresentou como condição para a remessa de equipamento faltante, sem o qual as demais peças adquiridas não poderiam ser postas em funcionamento.
76.  Admite, igualmente, que a lei exige que eventuais modificações aditivas ou supressivas no valor dos contratos administrativos sejam precedidas de aditivo contratual, com a observância da forma enunciada pelo art. 131, da Lei Estadual da Bahia 9.433/2005 e art. 60 e seguintes, da Lei 8.666/93.
77.  Contrapõe, porém, juízo de reprovação de sua conduta, uma vez que teria buscado a satisfação do interesse público primário consistente na concretização do direito fundamental à saúde.
78.  Como evidência, mencionado o teor dos expedientes enviados aos seguintes dirigentes da entidade hospitalar:
a)   Diretor Médico do Hospital de Base Luis Eduardo Magalhães (HBLEM) (ofício 637/2007) relativo à instalação do equipamento de Hemodinâmica, incluindo a tentativa de modificação do plano de trabalho para a inclusão de aparelhos complementares, sem os quais, tais serviços restariam inviabilizados;
b)   Diretor Médico do HBLEM (ofício 15/2008) versando sobre reiteração do pedido de credenciamento da Unidade de Hemodinâmica e da Unidade Cardiovascular; 
c)   Diretor da 7° Diretoria Regional de Saúde - DIRES (ofício 33/2007) , solicitando o credenciamento da Unidade de Assistência de Alta Complexidade Cardiovascular do HBLEM para o Sistema Único de Saúde; e
d)   Secretário de Governo (ofício 510/2008) em que informa acerca da instalação do equipamento do serviço de Alta Complexidade de Hemodinâmica do Hospital de Base Luís Eduardo Magalhães e hemodinâmica (1° fase) 
79.  Ressalta que deixou a administração municipal pública em 31/12/2008, não tendo qualquer responsabilidade quanto ao funcionamento do equipamento depois de 1/1/2009.
80.  Sustenta que, ao assumir o cargo de Secretário de Saúde, atuou visando minimizar os danos à população, adotando todas as providências e esforços indispensáveis na busca da regularização imediata dos problemas encontrados. Tais alegações teriam sido oportunamente confirmados pelo depoimento prestado pela testemunha Moacir Dantas por ocasião da instrução processual.
81.  Entende que não há suporte para a imputação de dano ao erário, tendo em vista que o dinheiro público teria sido empregado em atendimento às necessidades públicas. Também não se poderia de malversação de verbas públicas ou de enriquecimento ilícito, haja vista que o requerido empregou as verbas única e exclusivamente com vistas ao interesse público, não havendo desvio ou acréscimo em seu patrimônio.
Análise
82.  Deve-se consignar, de plano, que o pedido de arquivamento desta TCE não merece acolhimento, uma vez que a existência de demanda judicial versando sobre os mesmos fatos não obsta, em regra, a competência judicante desta Corte de Contas, ante a incidência do princípio da independência das instâncias administrativa, cível e penal.
83.  Esse entendimento encontra-se cristalizado em inúmeras decisões deste Tribunal de Contas. Especificamente sobre a concomitância de ação civil de improbidade administrativa e TCE destaca-se o seguinte enunciado da jurisprudência selecionada do TCU:
'Acórdão 344/2015-TCU-Plenário- rel. min. Walton Alencar Rodrigues
Enunciado
A independência entre as instâncias permite que uma mesma conduta seja valorada de forma diversa, em ações de natureza penal, civil e administrativa. A ação por improbidade administrativa, de natureza civil, não vincula o juízo de valor formado na seara administrativa. Apenas a sentença absolutória no juízo penal fundada no reconhecimento da inexistência material do fato tem habilidade para repercutir no TCU e afastar a imposição de obrigações e sanções de natureza administrativa.'
84.  Relativamente ao pagamento indevido à empresa fornecedora pela substituição de peça, o responsável limita-se a afirmar que se fez necessário para permitir o funcionamento do equipamento. Tal alegação não merece prosperar, uma vez que todos os custos do fornecimento do bem já estavam inclusos no preço contratado, sendo da contratada a responsabilidade pelos reparos ou correções decorrentes de vícios de fabricação e montagem, nos termos do art. 69 da Lei 8.666/1993. 
85.  A conduta esperada do gestor, em tal situação, deveria ser a exigência do cumprimento dos termos do pacto pela contratada e, caso necessário, a aplicação das sanções previstas em lei e execução de garantias pelo inadimplemento.
86.  Quanto à ausência de cobertura contratual, o defendente reconhece que sua ausência configurou violação à Lei 8.666/1993, ressaltando apenas ter agido de boa-fé no intuito de garantir a entrada em operação do equipamento. Quanto a essa alegação, verifica-se que a conduta do então secretário revela, no mínimo, negligência para com as exigências legais, uma vez que a prévia celebração de termo aditivo se trata de medida de praxe na gestão de contratos administrativos. Ademais, não restou explicitado em que aspecto a formalização do aditivo dificultaria a resolução célere do problema de funcionamento do equipamento terapêutico.
87.  Quanto à imputação de débito relativa à aplicação apenas parcial da contrapartida, o responsável alega que houve devolução a maior da quantia indevidamente sacada e que o saldo respectivo (R$ 194.785,10) deve ser considerado como contrapartida. 
88.  Assiste razão ao responsável quanto à afirmação de que houve depósitos no montante de R$ 1.363.385,10 após a retirada indevida de R$ 1.168.600,00, em 25/1/2007. Conforme registrado no relatório da CGU, todavia, houve novo saque indevido no valor de R$ 155.000,00 em 20/10/2008, resultando que o saldo final entre saques indevidos e restituições alcança somente a soma de R$ 39.785,10. Desse último valor, R$ 39.447,52 foram efetivamente aplicados no objeto e, portanto, podem ser computados como contrapartida.
89.  Não obstante a improcedência do argumento do responsável quanto ao excesso de contrapartida, faz-se necessário um reparo ao cálculo do valor proporcional a ser restituído. Observa-se que o cálculo efetuado na instrução de peça 88 incluiu no montante aplicado no objeto do convênio o valor pago pela aquisição do angiógrafo. Como visto, apesar de esse equipamento ter sido regularmente adquirido, o valor pago foi impugnado em razão da não entrada em operação. 
90.  É cediço que somente cabe cogitar de devolução proporcional de contrapartida relativamente aos valores efetivamente empregados no objeto convenial. Como o valor pago pelo item foi impugnado em sua totalidade, não deve integrar a base de cálculo da participação proporcional entre recursos federais e contrapartida municipal.
91.  O valor dos pagamentos efetuados foi de R$ 1.895,624,46, dos quais 179.697,90 vieram de rendimentos financeiros, resultando que pagamentos no valor de R$ 1.715.926,56 foram custeados com recursos do convenente e concedente. Deduzindo-se desse montante o valor do equipamento impugnado, chega-se à soma efetivamente aplicada de R$ 795.926,56.
92.  Aplicando-se a proporcionalidade pactuada sobre o valor aplicado pelas partes no objeto, verifica-se que a parcela do FNS deveria ser de R$ 723.568,87 (90,909%) e a contrapartida de 72.357,69 (9,091%) . Como o aporte de contrapartida foi de apenas R$ 39.447,52, o FNS custeou R$ 756,479,04 e o valor a ser restituído é de R$ 32.910,17.
93.  Não há alegações específicas na peça apresentada quanto à ausência de entrada em operação do aparelho de angiografia. Constata-se, tão somente, que o responsável alega ter adotado todas as providências cabíveis visando à operacionalização dos equipamentos adquiridos com os recursos do convênio. Essas alegações encontrariam suporte nos documentos citados pelo responsável relativos às tratativas visando ao credenciamento do setor respectivo do Hospital de Base Luis Eduardo Magalhães e outras providências.
94.  Tais documentos, todavia, não foram anexados à peça sob exame. De qualquer forma, as providências mencionadas pelo defendente não são suficientes para afastar as evidências de omissão que resultou na inutilização de equipamento de alto custo para as finalidades pactuadas. Com efeito, não restou esclarecida a razão pela qual, mesmo após o pagamento adicional à empresa contratada para correção de defeito de funcionamento, o angiógrafo permaneceu ocioso por anos seguidos, conforme constatado pelas fiscalizações promovidas pelo FNS e Controle Interno. 
95.  Deve-se concluir, portanto, que os argumentos de defesa contidos na peça sob exame não merecem acolhimento, uma vez que não são aptos a descaracterizar as irregularidade imputadas ao então secretário de saúde, permanecendo caracterizada sua responsabilidade pelos danos ao erário apurados nesta TCE.
Outras informações relevantes
96.  Em obediência ao comando contido no item 9.4 do Acórdão 1772/2017-TCU-Plenário - relator ministro-substituto Augusto Sherman, informa-se que não foram localizados outros processos em tramitação nesta Corte de Contas em que haja débito imputável aos responsáveis.
CONCLUSÃO
97.  O responsáveis foram regularmente citados por este Tribunal, tendo o Sr. Fernando Gomes Oliveira (...) permanecido silente no prazo fixado para oferta de defesa e não efetuou o recolhimento do débito. Resta caracterizada, portanto, sua revelia quanto às imputações de ilícitos geradores de dano ao erário objeto desta TCE. 
98.  Diante da revelia do responsável e inexistindo nos autos elementos que permitam concluir pela ocorrência de boa-fé ou de outros excludentes de culpabilidade em sua conduta, conclui-se que suas contas devem ser julgadas irregulares, com a consequente condenação ao ressarcimento do débito.
99.  Quanto ao Sr. Jesuino de Souza Oliveira (...) , em face da análise promovida na seção exame técnico desta instrução, propõe-se rejeitar as alegações contidas no documento que constitui a peça 96 dos autos, uma vez que não foram suficientes para sanear as irregularidades a ele atribuídas.
100.  Os argumentos de defesa tampouco lograram afastar o débito imputado ao responsável. Ademais, inexistem nos autos elementos que demonstrem sua boa-fé ou a ocorrência de outros excludentes de culpabilidade. Desse modo, suas contas devem, desde logo, ser julgadas irregulares, nos termos do art. 202, § 6º, do RI/TCU, procedendo-se à sua condenação ao ressarcimento do débito. 
101.  Deixa-se de propor a aplicação da multa prevista no art. 57 da Lei 8.443/1992 aos responsáveis em razão da incidência da prescrição da pretensão punitiva, conforme acima assinalado.
102.  Cabível, ainda, a proposição de remessa de cópia dos elementos pertinentes ao Ministério Público da União, atendendo, assim, ao disposto no art. 16, § 3º, da Lei 8.443/1992 c/c o art. 209, § 7º, do RI/TCU.
103.  Propõe-se, finalmente, a aplicação de multa ao prefeito, Sr. Fernando Gomes Oliveira, em razão do não atendimento de diligência, sem causa justificada, nos termos do art. 58, IV, da Lei 8.443/1992.
PROPOSTA DE ENCAMINHAMENTO 
104.  Diante do exposto, submetemos os autos à consideração superior, propondo ao Tribunal:
a)   considerar revel para todos os efeitos o Sr. Fernando Gomes Oliveira (...) , dando-se prosseguimento ao processo, com fulcro no art. 12, § 3º, da Lei 8.443/92;
b)   rejeitar as alegações de defesa do Sr. Jesuino de Souza Oliveira (...) contidas no documento que constitui a peça 96 dos autos; 
c)   com fundamento nos arts. 1º, I; 12, § 3º; 16, III, 'b' e 'c'; 19, caput; 23, III, 'b' e 'c'; 28, II; da Lei 8.443/1992 c/c os arts. 209, § 7º, e 214, III, 'b' e 'c', do RI/TCU, que sejam julgadas irregulares as contas dos Srs. Fernando Gomes Oliveira (...) e Jesuino de Souza Oliveira (...) , condenando-os ao pagamento das quantias a seguir especificadas, com a fixação do prazo de quinze dias, a contar das notificações, para comprovarem, perante o Tribunal (art. 214, III, 'a', do RI/TCU) , o recolhimento da dívida aos cofres do Fundo Nacional de Saúde, atualizada monetariamente e acrescida dos juros de mora, calculados a partir das datas discriminadas, até a data do recolhimento, na forma prevista na legislação em vigor.
Débito 1: Responsáveis solidários Srs. Fernando Gomes Oliveira (...) e Jesuino de Souza Oliveira (...) 
	Valor original (R$) 
	Data de ocorrência

	213.217,55
	3/7/2004

	16.000,00
	4/5/2005

	706.782,45
	4/5/2005

	32.910,17
	4/5/2005

Débito 2: Responsável Sr. Fernando Gomes Oliveira (...) 
	Valor Original (R$) 
	Data de ocorrência

	25.789,38
	15/1/2007

d)   aplicar, ao Sr. Fernando Gomes Oliveira, a multa prevista no art. 58, IV, da Lei 8.443/1992 em razão do não atendimento de diligência deste Tribunal de Contas, sem causa justificada.
e)   autorizar, desde logo, nos termos do art. 28, II, da Lei 8.443/1992, a cobrança judicial das dívidas caso não atendidas as notificações;
f)   autorizar, caso seja de interesse dos responsáveis, o pagamento das dívidas em até 36 parcelas mensais e consecutivas, nos termos do art. 26 da Lei 8.443/1992 c/c o art. 217 do RI/TCU, fixando-lhes o prazo de quinze dias, a contar do recebimento da notificação, para comprovarem perante o Tribunal o recolhimento da primeira parcela, e de trinta dias, a contar da parcela anterior, para comprovarem os recolhimentos das demais parcelas, devendo incidir sobre cada valor mensal, atualizado monetariamente, os juros de mora devidos, na forma prevista na legislação em vigor;
g)   encaminhar cópia da deliberação que vier a ser adotada ao Procurador-Chefe da Procuradoria da República no Estado do Acre, nos termos do § 3º do art. 16 da Lei 8.443/1992 c/c o § 7º do art. 209 do RI/TCU, para adoção das medidas cabíveis; e comunicar-lhe que o relatório e o voto que a fundamentarem podem ser acessados por meio do endereço eletrônico www.tcu.gov.br/acordaos e que, caso haja interesse, o Tribunal pode enviar-lhe cópia desses documentos sem qualquer custo."
O MP/TCU, representado pelo procurador Júlio Marcelo de Oliveira, manifestou-se conforme se segue[footnoteRef:3]: [3:  peça 105.] 
"Trata-se da tomada de contas especial instaurada pelo Fundo Nacional de Saúde (FNS) em desfavor dos srs. Fernando Gomes Oliveira, prefeito de Itabuna/BA, gestão 2005/2008 (peça 66, p. 303) , e Jesuino de Souza Oliveira, secretário municipal de saúde no período de 15/5/2006 a 31/12/2008 (peça 65, pp. 251/3) , em decorrência da não comprovação da regular aplicação de parte dos recursos repassados pela União, mediante o convênio 3.010/2003 (peça 6, Siafi 498220) , à referida municipalidade, com vistas a dar apoio técnico e financeiro para a ampliação e a aquisição de equipamentos e de materiais permanentes, visando ao fortalecimento do Sistema Único de Saúde (SUS) .
O ajuste foi firmado em 31/12/2003 no valor total de R$ 2.142.636,09 (concedente: R$ 1.947.850,99, contrapartida do convenente: R$ 194.785,10) , conforme peça 6, e o plano de trabalho aprovado previa especificamente o seguinte (peça 57, pp. 34/8, 41/2 e 74/82) :
a) R$ 492.636,09 para a obra de ampliação do Hospital de Base Luís Eduardo Magalhães, consistente na implantação do Centro Integrado de Assistência Cardiovascular (projeto à peça 65, pp. 3/25, e justificativa à peça 70, p. 179) ;
b) R$ 1.650.000,00 para a aquisição de equipamentos e de materiais permanentes, quais sejam:
b.1) 1 equipamento de Raio-X tipo arco cirúrgico: R$ 385.000,00 [especificações à peça 74, p. 49];
b.2) 1 equipamento de cineangiografia: R$ 1.250.000,00 [especificações à peça 74, p. 50];
b.3) 4 eletrocardiógrafos: R$ 15.000,00 (valor total) .
Após sucessivas prorrogações, a vigência do convênio estendeu-se de 31/12/2003 a 1º/4/2008, com prazo para prestação de contas até 31/5/2008 (peças 6, pp. 5 e 8; 7, p. 9; e 67, p. 175) .  
Os recursos repassados não alcançaram a totalidade pactuada na avença. Do montante federal orçado (R$ 1.947.850,99) , foram transferidos R$ 1.679.140,40, ou seja, R$ 268.710,59 a menos do que o acordado (peças 3, p. 2; 5, p. 6; 10; 20, p. 3; 57, p. 12; e 70, p. 182) :
	ORDEM BANCÁRIA
	DATA DA OB
	VALOR (R$) 
	DATA DO CRÉDITO NA C/C

	2004OB404116
	3/7/2004
	839.570,20
	7/7/2004

	2005OB902071
	2/5/2005
	839.570,20
	4/5/2005

	-
	-
	1.679.140,40
	-

Na prestação de contas final do ajuste, restou assente que:
a) a obra de ampliação do Hospital de Base Luís Eduardo Magalhães (implantação do Centro Integrado Cardiovascular) alcançou 100% do objeto do convênio. Foi realizada pela empresa Paraguaçu Engenharia Ltda. (Tomada de Preços 11/2004) , conforme o Projeto de Execução e o Memorial Descritivo do Projeto [peça 57, pp. 96/102]. A Declaração de Aceitação Definitiva de Obra foi subscrita em 22/9/2008 pelos srs. Fernando Gomes Oliveira, prefeito de Itabuna/BA, e Jesuino de Souza Oliveira, Secretário Municipal de Saúde (peça 3, p. 1) ;
b) 'a falta de liberação das 03 (três) parcelas restantes previstas no plano de trabalho no valor de R$ 89.570,20 (...) cada [R$ 89.570,20 x 3 = R$ 268.710,60], por parte do Ministério da Saúde, comprometeu a aquisição de todos os equipamentos acordados no projeto, motivo de termos executado apenas 70% do plano de trabalho' (peça 3, p. 2) .
Os equipamentos e os materiais permanentes foram todos adquiridos junto à empresa VMI Indústria e Comércio Ltda. (Ata de Julgamento da Habilitação e da Proposta de Preços da Concorrência 3/2005 à peça 76, pp. 166/9) , que recebeu recursos conveniados no montante de R$ 1.336.000,00, conforme relação de pagamentos à peça 65, p. 173:
	05-Receita
	06 - Nº
	10 - DOCUMENTO
	11 - PAGAMENTO
	13 - VALOR (R$) 

			10.1 - TIPO
	10.2 - 
Nº
	10.3 - 
DATA
	11.1 - CH/OB
	11.2 - 
DATA
	
	1
	1
	NF
	008363
	06/02/2006
	OB-327431
	03/04/2006
	400.000,00

	1
	2
	NF
	009812
	30/06/2006
	OB-920991
	14/07/2006
	120.000,00

	1
	3
	NF
	009812
	30/06/2006
	OB-215750
	31/08/2006
	100.000,00

	1
	4
	NF
	009812
	30/06/2006
	OB-103004
	04/10/2006
	110.000,00

	1
	5
	NF
	009812
	30/06/2006
	OB-615238
	09/11/2006
	210.000,00

	1
	6
	NF
	009847
	05/07/2006
	OB-615238
	09/11/2006
	16.000,00

	1/2/3
	7
	NF
	009812
	30/06/2006
	OB-022935
	15/01/2007
	380.000,00

	-
	-
	-
	-
	-
	-
	-
	1.336.000,00

As irregularidades identificadas na execução do convênio foram apontadas nas fiscalizações a seguir e contemplaram o pagamento indevido decorrente da aquisição de equipamento, a não utilização de equipamento adquirido, a ausência de aplicação da contrapartida financeira proporcional exigida no convênio e a restituição sem correção monetária de recursos no valor de R$ 1.168.000,00, transferidos irregularmente da conta específica do pacto para outra conta bancária:
a) Relatório de verificação in loco 54-1/2006 Dicon/BA/MS, de 6/3/2007 (peça 19) ; 
b) Relatório de demandas especiais CGU/SFC 00190.022065/2008-81, de 2008. Operação Vassoura de Bruxa (peça 20, pp. 1/29) ;
c) Relatório de verificação in loco 7-2/2014 Dicon/BA/MS, de 12/8/2014 (peça 20, pp. 31/44) .
Pela síntese que faz dos fatos, também merece destaque o relatório de tomada de contas especial 186/2017 (peça 32) . 
No âmbito desta Corte, à luz dos achados das fiscalizações realizadas no âmbito do órgão concedente e do controle interno do Poder Executivo, a citação dos responsáveis teve o seguinte escopo (peças 92 e 93) : 
I - Sr. Fernando Gomes Oliveira, prefeito de Itabuna/BA, gestão 2005/2008 (peça 66, p. 303) , solidariamente com o Sr. Jesuino de Souza Oliveira, secretário municipal de saúde no período de 15/5/2006 a 31/12/2008 (peça 65, pp. 251/3) :
	IRREGULARIDADE
	DATA
	VALOR (R$) 

	não comprovação da boa e regular aplicação dos recursos do convênio 3010/2003, firmado entre o Ministério da Saúde e o Município de Itabuna/BA (Siafi/Siconv 498220) , em razão do pagamento indevido e sem cobertura contratual à sociedade empresária VMI Indústria e Comércio (CNPJ: 21.591.763/001-24) relativo ao custo de entrega de peças de equipamento não disponibilizadas tempestivamente pela referida pessoa jurídica, conforme nota fiscal 09847, de 5/7/2006 (item 2.3.1.1 do Relatório de Demandas Especiais - CGU/SFC 00190.022065/2008-81 da Controladoria-Geral da União) ; [peça 11, p. 15]
	4/5/2005
	16.000,00

	não comprovação da boa e regular aplicação dos recursos do convênio 3010/2003 (Siafi/Siconv 498220) , em razão da ausência injustificada de instalação e entrada em operação do equipamento de cineangiografia hemodinâmica da Marca VMI, modelo CYGNUS, série 0079001021 (nota fiscal 09812, de 30/6/2006) , resultando em inutilidade do bem para alcance das finalidades pactuadas (item 2.3.1.4 do Relatório de Demandas Especiais - CGU/SFC 00190.022065/2008-81 da Controladoria-Geral da União) ; [peça 11, p. 13]
	3/7/2004
4/5/2005
	213.217,55
706.782,45
920.000,00

	não comprovação da boa e regular aplicação dos recursos do convênio 3010/2003 (Siafi/Siconv 498220) em razão da ausência de aplicação da contrapartida financeira exigida no termo do referido pacto pelo município em valor proporcional à totalidade das despesas executadas (item 2.3.1.3 do Relatório de Demandas Especiais - CGU/SFC 00190.022065/2008-81 da Controladoria-Geral da União) ; 
	4/5/2005
	116.787,85

II - Sr. Fernando Gomes Oliveira, prefeito de Itabuna/BA, gestão 2005/2008 (peça 66, p. 303) :
	IRREGULARIDADE
	DATA
	VALOR (R$) 

	não comprovação da boa e regular aplicação dos recursos do convênio 3010/2003 (Siafi/Siconv 498220) , em razão da restituição sem correção monetária de recursos no valor de R$ 1.168.000,00 transferidos irregularmente, em 25/1/2006, da conta corrente bancária específica do pacto (Banco do Brasil, agência 3445-2, 14.235-2) para outra conta bancária (item 2.3.1.2 do Relatório de Demandas Especiais - CGU/SFC 00190.022065/2008-81 da Controladoria-Geral da União) ; [peça 5, p. 14]
	15/1/2007
	25.789,38

As condutas do Sr. Fernando foram assim descritas no ofício citatório (peça 92) :
'b.1) autorizar, na condição de Prefeito Municipal de Itabuna/BA, pagamento indevido e sem cobertura contratual com recursos do convênio 3010/2003 (Siafi/Siconv 498220) à sociedade empresária VMI Indústria e Comércio (CNPJ: 21.591.763/001-24) relativo ao custo de entrega de peças de equipamento não disponibilizadas tempestivamente pela referida pessoa jurídica;
b.2) omitir-se, na condição de Prefeito Municipal de Itabuna/BA, quanto às providências necessárias para instalação e entrada em operação do equipamento de cineangiografia hemodinâmica da Marca VMI, modelo CYGNUS, série 0079001021, adquirido com recursos do convênio 3010/2003 (Siafi/Siconv 498220) , resultando em inutilidade do bem para alcance das finalidades do pacto;
b.3) transferir irregularmente, na condição de prefeito Municipal de Itabuna/BA, recursos do convênio 3010/2003 no valor de R$ 1.168.000,00 da conta corrente bancária específica do pacto para outra conta bancária, em 25/1/2006, e restituir a referida quantia sem a correção monetária devida no período em que não houve aplicação dos referidos recursos no objeto do convênio;
b.4) omitir-se, na condição de Prefeito Municipal de Itabuna/BA, quanto às medidas necessárias à aplicação da contrapartida financeira exigida no termo de convênio 3010/2003;'
As condutas do Sr. Jesuino, por sua vez, expressas no ofício citatório, foram as identificadas a seguir (peça 93) :
'b.1) omitir-se, na condição de Secretário Municipal de Saúde de Itabuna/BA, quanto a pagamento indevido e sem cobertura contratual com recursos do convênio 3010/2003 (Siafi/Siconv 498220) à sociedade empresária VMI Indústria e Comércio (CNPJ: 21.591.763/001-24) relativo ao custo de entrega de peças de equipamento não disponibilizadas tempestivamente pela referida pessoa jurídica;
b.2) omitir-se, na condição de Secretário Municipal de Saúde de Itabuna/BA, quanto às providências necessárias para instalação e entrada em operação do equipamento de cineangiografia hemodinâmica da Marca VMI, modelo CYGNUS, série 0079001021, adquirido com recursos do convênio 3010/2003 (Siafi/Siconv 498220) , resultando em inutilidade do bem para alcance das finalidades do pacto;
b.3) omitir-se, na condição de Secretário Municipal de Saúde Itabuna/BA, quanto às medidas necessárias à aplicação da contrapartida financeira exigida no termo de convênio 3010/2003.'
Citado no endereço atualmente disponível no sistema CPF, o Sr. Fernando Gomes Oliveira não se manifestou (peças 92 e 95) . Somente o Sr. Jesuino de Souza Oliveira aduziu alegações de defesa (peça 96) , cuja rejeição a Secretaria de Controle Externo de Tomada de Contas Especial - Secex-TCE ora propõe, em pareceres uniformes, nos termos que seguem (peças 102 a 104) :
'a) considerar revel para todos os efeitos o Sr. Fernando Gomes Oliveira (...) , dando-se prosseguimento ao processo, com fulcro no art. 12, § 3º, da Lei 8.443/92;
b) rejeitar as alegações de defesa do Sr. Jesuino de Souza Oliveira (...) contidas no documento que constitui a peça 96 dos autos; 
c) com fundamento nos arts. 1º, I; 12, § 3º; 16, III, 'b' e 'c'; 19, caput; 23, III, 'b' e 'c'; 28, II; da Lei 8.443/1992 c/c os arts. 209, § 7º, e 214, III, 'b' e 'c', do RI/TCU, que sejam julgadas irregulares as contas dos Srs. Fernando Gomes Oliveira (...) e Jesuino de Souza Oliveira (...) , condenando-os ao pagamento das quantias a seguir especificadas, com a fixação do prazo de quinze dias, a contar das notificações, para comprovarem, perante o Tribunal (art. 214, III, 'a', do RI/TCU) , o recolhimento da dívida aos cofres do Fundo Nacional de Saúde, atualizada monetariamente e acrescida dos juros de mora, calculados a partir das datas discriminadas, até a data do recolhimento, na forma prevista na legislação em vigor.
Débito 1: Responsáveis solidários Srs. Fernando Gomes Oliveira (...) e Jesuino de Souza Oliveira (...) 
	Valor original (R$) 
	Data de ocorrência

	213.217,55
	3/7/2004

	16.000,00
	4/5/2005

	706.782,45
	4/5/2005

	32.910,17
	4/5/2005

Débito 2: Responsável Sr. Fernando Gomes Oliveira (...) 
	Valor Original (R$) 
	Data de ocorrência

	25.789,38
	15/1/2007

d) aplicar, ao Sr. Fernando Gomes Oliveira, a multa prevista no art. 58, IV, da Lei 8.443/1992 em razão do não atendimento de diligência deste Tribunal de Contas, sem causa justificada;
e) autorizar, desde logo, nos termos do art. 28, II, da Lei 8.443/1992, a cobrança judicial das dívidas, caso não atendidas as notificações;
f) autorizar, caso seja de interesse dos responsáveis, o pagamento das dívidas em até 36 parcelas mensais e consecutivas, nos termos do art. 26 da Lei 8.443/1992 c/c o art. 217 do RI/TCU, fixando-lhes o prazo de quinze dias, a contar do recebimento da notificação, para comprovarem, perante o Tribunal, o recolhimento da primeira parcela, e de trinta dias, a contar da parcela anterior, para comprovarem os recolhimentos das demais parcelas, devendo incidir sobre cada valor mensal, atualizado monetariamente, os juros de mora devidos, na forma prevista na legislação em vigor;
g) encaminhar cópia da deliberação que vier a ser adotada ao Procurador-Chefe da Procuradoria da República no Estado do Acre, nos termos do § 3º do art. 16 da Lei 8.443/1992 c/c o § 7º do art. 209 do RI/TCU, para adoção das medidas cabíveis; e comunicar-lhe que o relatório e o voto que a fundamentarem podem ser acessados por meio do endereço eletrônico www.tcu.gov.br/acordaos e que, caso haja interesse, o Tribunal pode enviar-lhe cópia desses documentos sem qualquer custo.'
II
Com as vênias de estilo, o Ministério Público de Contas da União endossa apenas em parte a proposição da Secex-TCE.
Correspondente ao custo de entrega de peças de equipamento não disponibilizadas tempestivamente, o débito de R$ 16.000,00 subsiste, pois, de fato, houve pagamento indevido à sociedade empresária VMI Indústria e Comércio Ltda. (Nota Fiscal 9847, de 5/7/2006, item 2.3.1.1 do Relatório de Demandas Especiais CGU/SFC 00190.022065/2008-81, peça 11, p. 15) . 
Sobre essa questão, o Controle Interno concluiu, acertadamente, que os custos em referência deveriam ser suportados pela própria contratada, uma vez que deu causa ao atraso na entrega em razão de defeito detectado na instalação (peça 102, item 36) . Como a empresa recebeu o pagamento indevido e não foi citada nestes autos, ante o transcurso de prazo superior a dez anos entre a data de ocorrência da irregularidade e a primeira notificação válida, o que poderia comprometer sua defesa (peça 39, itens 19, 20, 43 e 44) , os gestores públicos devem ressarcir, solidariamente, o montante de R$ 16.000,00.
Para melhor compreensão dos fatos, veja-se excerto do Parecer Gescon 725/2016, o qual descreve adequadamente o fato gerador do dano (peça 13, p. 30, item 2.5) :
'DÉBITO 1 - VALOR: R$ 16.000,00. MOTIVO: Pagamento sem cobertura contratual, sem fornecimento de equipamento adicional/extra para o Contrato 237/2005 e pagamento a maior no valor de R$ 16.000,00 em relação ao que foi faturado pelo fornecedor. FUNDAMENTAÇÃO LEGAL: Lei 8.666/1993 - 'Art. 69. O contratado é obrigado a reparar, corrigir, remover, reconstruir ou substituir, às suas expensas, no total ou em parte, o objeto do contrato em que se verificarem vícios, defeitos ou incorreções resultantes da execução ou de materiais empregados'. EVIDÊNCIA DO FATO GERADOR: NOTA FISCAL 009847, DE 05/07/2006. RESPONSÁVEIS NA ÉPOCA DOS FATOS: FERNANDO GOMES OLIVEIRA (PREFEITO) e JESUÍNO DE SOUZA OLIVEIRA (SECRETÁRIO DE SAÚDE) . Ambos providenciaram junto à empresa o transporte do equipamento e o pagamento do valor, quando deviam cobrar da empresa a entrega sem custos, por ser obrigação da empresa e não da Convenente.'
A Secex-TCE também contextualizou a origem do débito (peça 88) :
'7. A primeira lacuna instrucional verificada no parecer inicial refere-se ao suporte de evidências do pagamento indevido e sem cobertura contratual de custo adicional de transporte de peças para equipamento de cineangiografia à empresa VMI Indústria e Comércio Ltda.
8. Considerando que a municipalidade não atendeu ao requerido na diligência, não foi obtida cópia do contrato firmado com [a] empresa fornecedora do referido bem (Contrato 237/2005) , circunstância que não permite aferir os termos e prazos do fornecimento pactuados com a empresa.
9. Não obstante, constata-se na peça de defesa apresentada pelo Sr. Jesuino de Souza Oliveira a informação de que o pagamento do valor em questão foi definido em negociação informal por ele mantida com a empresa fornecedora (peça 47, p. 3-4) , conforme excerto abaixo reproduzido:
'Ademais, insta salientar que o equipamento licitado, repise-se, quando o Sr. Jesuino ainda não exercia o cargo de Secretário de Saúde, era obsoleto.
Contudo, é possível verificar que o Sr. Jesuino de Souza Oliveira, ante a situação encontrada quando entrou em exercício em 16/5/2005 [15/5/2006, peça 65, p. 251], qual seja, a empresa ter se recusado a entregar e instalar o equipamento licitado e, ainda, o estado do equipamento a ser entregue, o notificado foi contatado pela empresa contratada (VMI Indústria e Comércio Ltda.) , a qual se comprometeu a entregar equipamento novo em condições de uso, exigindo, porém, o valor de R$ 16.000,00, justamente para o transporte das peças de modo a subsidiar a instalação.'
10. A declaração do responsável evidencia que o desembolso questionado foi efetuado com base em tratativa entre o secretário e a fornecedora, sem que tenha sido comprovada a formalização por meio de aditivo contratual. Nos termos do art. 60, parágrafo único, da Lei 8.666/1993, é nulo o contrato verbal com a Administração, salvo o relativo a pequenas compras, hipótese que, à evidência, não se enquadra no caso sob análise.
11. Assim, ainda que não tenha sido possível obter cópia do contrato, a declaração firmada pelo então secretário municipal de saúde, aliada ao declarado da nota fiscal 009847, de 5/7/2006, de que foi emitida em razão de transporte de peças que não haviam sido encaminhadas anteriormente com o restante do equipamento (peça 11, p. 15) , oferecem suporte suficiente à imputação de pagamento de despesa sem suporte contratual relativo a custo de transporte já incluso no preço pactuado.'
Em sede de alegações de defesa, o Sr. Jesuino, ex-secretário municipal de saúde, reconhece o pagamento a maior do valor de R$ 16.000,00 (peça 96, pp. 11/2) , e a sentença (peça 96, pp. 34/56) proferida em 10/10/2017, no âmbito da ação civil pública por atos de improbidade administrativa movida pelo Ministério Público Federal (Processo 0001788-88.2013.4.01.3311, 1ª Vara, Subseção Judiciária de Itabuna/BA) , também reconheceu ' (...) que as constatações apuradas apontam a duplicidade do pagamento com efetivo prejuízo ao erário, não havendo dúvidas de que os Requeridos devem ser condenados a ressarcir ao Erário' (peça 96, p. 47) .
No âmbito do Fundo Nacional de Saúde, a sra. Coordenadora de Análise de Contas observou que os srs. Fernando e Jesuino 'providenciaram junto à empresa o transporte do equipamento e o pagamento do valor, quando deveriam cobrar da empresa a entrega sem custos, por ser obrigação da mesma e não da convenente' (Despacho 053.398/2016, à peça 78, p. 94) .
A Secex-TCE observou, adequadamente, que (peça 102) :
'84. Relativamente ao pagamento indevido à empresa fornecedora pela substituição de peça, o responsável limita-se a afirmar que se fez necessário para permitir o funcionamento do equipamento. Tal alegação não merece prosperar, uma vez que todos os custos do fornecimento do bem já estavam inclusos no preço contratado, sendo da contratada a responsabilidade pelos reparos ou correções decorrentes de vícios de fabricação e montagem, nos termos do art. 69 da Lei 8.666/1993. 
85. A conduta esperada do gestor, em tal situação, deveria ser a exigência do cumprimento dos termos do pacto pela contratada e, caso necessário, a aplicação das sanções previstas em lei e execução de garantias pelo inadimplemento.'
Nesse cenário, mostra-se pertinente a proposta da unidade técnica de condenação em débito, solidariamente, dos srs. Fernando Gomes Oliveira e Jesuino de Souza Oliveira pela importância de R$ 16.000,00. O MP de Contas entende, porém, que o termo inicial da dívida deve ser retificado de 4/5/2005 para 9/11/2006 (peças 5, p. 14; 65, p. 173, e 74, pp. 16 e 86/7) , nos termos do art. 9º, II, da IN/TCU 71/2012, segundo o qual 'a atualização monetária e os juros moratórios incidentes sobre o valor do débito devem ser calculados segundo o prescrito na legislação vigente, a partir:  (...)  da data do pagamento - quando houver impugnação de despesas específicas e os recursos tiverem sido aplicados no mercado financeiro ou quando caracterizada responsabilidade de terceiro'.
A inutilidade do equipamento de cineangiografia hemodinâmica, adquirido com recursos do convênio no valor de R$ 920.000,00, também restou provada, considerando a ausência de instalação e de operação do equipamento e, por conseguinte, o não alcance, nesse particular, das finalidades do convênio. A esse respeito, a municipalidade informou o seguinte (peça 102, item 38) :
a) conforme laudo emitido por técnico da empresa Philips (representante da empresa fabricante VMI Ind. e Com. Ltda.) , foram detectados defeitos relacionados ao longo período sem funcionamento;
b) o técnico sugeriu a correção mediante troca da ampola de raios-X e atualização do software operacional devido ao período de inatividade;
c) a administração municipal, todavia, informou não ter disponibilidade de recursos para os reparos recomendados.
Nesse cenário, a dívida de R$ 920.000,00 é líquida e certa, haja vista, como bem pontuou a unidade técnica, a frustração do atingimento das finalidades do convênio em razão de seu objeto se mostrar inservível. A falta de utilidade do bem adquirido é prova cabal da existência de débito.
A Secex-TCE bem ponderou que 'a ausência de entrada em operação do equipamento configurou dano ao erário em razão do não alcance parcial das finalidades do convênio, ainda que o bem tenha sido regularmente adquirido' (peça 39, item 25) . 
Essa ocorrência foi assim sintetizada no Parecer Gescon 725/2016 (peça 13, p. 31) :
'DÉBITO 4 - VALOR: R$ 920.000,00. MOTIVO: Não instalação e operação do Equipamento de Cineangiografia Hemodinâmica da Marca VMI, modelo CYGBUS, série 0079001021, tornando-o inservível. FUNDAMENTAÇÃO LEGAL: termo de convênio - Cláusula 5ª: ´O convenente, para atingimento do objeto avençado, obriga-se a cumprir o Plano de Trabalho Aprovado, especialmente elaborado para este fim, o qual passa a fazer parte integrante deste instrumento, independentemente de sua transcrição'. EVIDÊNCIA DO FATO GERADOR: NOTA FISCAL 009812, de 30/06/2006. RESPONSÁVEIS NA ÉPOCA DOS FATOS: FERNANDO GOMES OLIVEIRA (PREFEITO) - recebeu o equipamento em julho/2006 e não providenciou durante toda sua gestão a estruturação da sala e sua instalação e operação, o que culminou com o dano ao equipamento.'
Provocada pelo ministério, em março/2015, a municipalidade, por meio da Secretaria de Saúde, declarou o seguinte (peça 52, pp. 1/3) :
a) o equipamento de Cineangiografia (Angiografia) instalado nesta unidade hospitalar nunca funcionou (não realizou nenhum exame) ;
b) a equipe de auditores sugeriu que solicitássemos e encaminhássemos laudo técnico por profissional habilitado, descrevendo a respeito da funcionalidade de tal equipamento de angiografia;
c) a empresa Philips (Micro Comércio e Serviços Ltda.) , que é responsável pela marca que hoje representa a antiga empresa VMI, encaminhou um técnico habilitado para avaliar o aparelho de angiografia. No dia 23/1/2015, o relatório da Philips informou da necessidade de substituição do Tubo de Raio-X e de atualização do Software Operacional, o que torna inviável a funcionalidade de tal equipamento, por remeter a um montante de recursos para recuperação superior a R$ 500,000,00 [peça 52, p. 8], de que o município não dispõe;
d) em gestões anteriores (2006 a 2012) , o Ministério da Saúde credenciou um outro serviço de angiografia em nossa cidade [Santa Casa de Misericórdia de ltabuna - Hospital Calixto Midlej Filho, peça 52, pp. 8/9], 'não tendo aí o Serviço Público como prioridade dentro da lógica de instalação e funcionalidade da oferta do SUS à população, atendendo, portanto, a interesses externos à Fundação de Atenção à Saúde de ltabuna - FASI [CNPJ 02.762.633/0001-62, mantenedora do Hospital de Base Luís Eduardo Magalhães, peça 52, p. 8]';
e) 'estamos enviando o parecer do Técnico (Engenheiro) habilitado da PHILIPS para providências (passo seguinte) que devemos tomar, ficando a Diretoria Executiva da FASI da Gestão atual (2013/2016) no aguardo de orientação, ao tempo que enviamos correspondência à Coordenação de Acompanhamento de Investimento à Saúde (COACOM) [do Ministério da Saúde] para que seja providenciada solução cabível' [peça 52, pp. 8/9].
As considerações do técnico da Philips/Micro Comércio e Serviços Ltda., em 23/2/2015, foram exatamente as seguintes (peças 52, p. 4, e 77, p. 78) :
'Devido ao processo de instalação ter se inicializado entre os anos de 2008/2009 e não haver concluída em sua totalidade a instalação e operação do equipamento, que atualmente não encontra-se em condições adequadas de climatização da sala, o mesmo apresenta bom estado de conservação, tornando-se necessário para condições de finalização de sua instalação/operação: refrigeração da sala para a conservação de partes e peças do referido equipamento, instalação do vidro plumbífero e demais reparos de ordem estrutural da sala de operação e sala de comando, informamos ainda que, para a realização de instalação/operação do equipamento, será necessária a substituição do tubo de raios-X (devido ao longo período de inatividade) e a atualização do software operacional. 
Para o procedimento de processo de instalação e funcionamento operacional, torna-se necessária a visita do corpo de engenharia especializada da Philips, que atualmente é responsável pelo portfólio da marca VMI.'
Em sua defesa ante a citação promovida por esta Corte, o Sr. Jesuino alega ter feito gestões, enquanto secretário municipal de saúde, no sentido de solucionar o impasse, quais sejam (peça 96, pp. 13/4) :
'Não é demais ressaltar que, consoante entendimento amplamente consolidado no âmbito do Superior Tribunal de Justiça (REsp 980.706) , a configuração de ato de improbidade administrativa que cause dano ao erário impõe o reconhecimento dos elementos subjetivos dolo ou culpa que devem, necessária e alternativamente, animar a conduta do agente. No caso dos autos, não se pode verificar sequer minimamente a intenção do apelante em lesionar o erário ou mesmo violação ao seu dever objetivo de cuidado.
Em verdade, a atenção, cuidado e zelo pelo apelante ao princípio da legalidade restam evidenciados pela postura por este adotada no curso do processo, de cooperação no esclarecimento dos fatos. Ademais, a prova documental que instrui os autos demonstra claramente que o interesse público primário esteve em foco no curso de toda a gestão do apelante, inclusive quanto ao cumprimento do objeto do convênio.
É o que se observa a partir do conteúdo dos ofícios 637/2007 (encaminhado em 09/11/2007 pelo demandado ao Diretor Médico do Hospital de Base Luís Eduardo Magalhães (HBLEM) relativo à instalação do equipamento de Hemodinâmica, em que o demandado demonstra efetivo empenho para viabilizar o funcionamento dos serviços da hemodinâmica e a tentativa de modificação do plano de trabalho para a inclusão de aparelhos complementares, sem os quais tais serviços restariam inviabilizados) ; ofício 15/08, encaminhado em 07/01/2008 pelo demandado ao então Diretor Médico do HBLEM em que reitera o pedido de credenciamento da Unidade de Hemodinâmica e da Unidade Cardiovascular; Oficio 33/07 encaminhado em 14/01/2008 pelo demandado ao então Diretor da 7° Diretoria Regional de Saúde - 7ª DIRES - em que solicita o credenciamento da Unidade de Assistência de Alta Complexidade Cardiovascular do HBLEM para o Sistema Único de Saúde; ofício 510/2008 encaminhado ao então Secretário de Governo em que informa acerca da instalação do equipamento do serviço de Alta Complexidade de Hemodinâmica do Hospital de Base Luís Eduardo Magalhães e hemodinâmica (1° fase) ; todos já colacionados aos autos (fls. 571/574) , lembrando que o apelante Jesuino de Souza Oliveira deixou a administração pública por completo em 31/12/2008, não tendo nenhuma responsabilidade quanto ao funcionamento do equipamento depois de 01/01/2009.'
A comprovação da adoção dessas medidas, contudo, não foi trazida a estes autos de TCE. Não há motivo justo, portanto, no presente feito, para afastar a proposta da Secex-TCE de condenação solidária dos srs. Fernando Gomes Oliveira (prefeito) e Jesuino de Souza Oliveira (secretário municipal de saúde) , visto que a conduta esperada do gestor público era de efetivamente colocar o aparelho adquirido em pleno funcionamento, à disposição da comunidade, ainda que suas gestões tenham se encerrado em dezembro/2008, cerca de dois anos após o recebimento (julho/2006, peça 78, p. 95) e o término do pagamento do bem adquirido, tempo mais do que suficiente para agir em prol do interesse público.  
A ponderação da Secex-TCE é apropriada (peça 102) :
'93. Não há alegações específicas na peça apresentada quanto à ausência de entrada em operação do aparelho de angiografia. Constata-se, tão somente, que o responsável alega ter adotado todas as providências cabíveis visando à operacionalização dos equipamentos adquiridos com os recursos do convênio. Essas alegações encontrariam suporte nos documentos citados pelo responsável relativos às tratativas visando ao credenciamento do setor respectivo do Hospital de Base Luis Eduardo Magalhães e outras providências.
94. Tais documentos, todavia, não foram anexados à peça sob exame. De qualquer forma, as providências mencionadas pelo defendente não são suficientes para afastar as evidências de omissão que resultou na inutilização de equipamento de alto custo para as finalidades pactuadas. Com efeito, não restou esclarecida a razão pela qual, mesmo após o pagamento adicional à empresa contratada para correção de defeito de funcionamento, o angiógrafo permaneceu ocioso por anos seguidos, conforme constatado pelas fiscalizações promovidas pelo FNS e Controle Interno.'
A teor da jurisprudência assente no TCU, 'considera-se como prejuízo em valores integrais a aplicação dos recursos do convênio em objeto que se revela inservível ou sem funcionalidade após a sua execução, completa ou parcial' (Acórdão 2812/2017-TCU-Primeira Câmara | relator: Weder de Oliveira) .
O MP de Contas, entretanto, dissente da linha de raciocínio adotada pela unidade técnica em relação à data de origem da dívida de R$ 920.000,00. A tese da Secex-TCE é a seguinte (instrução à peça 88) :
'46. Verifica-se, igualmente, equívoco na data de ocorrência do débito relativo à ausência de instalação e operação do angiógrafo. Considerou-se como data do fato gerador aquela em que houve emissão da nota fiscal relativa à venda do equipamento (30/6/2006) . Como se trata de impugnação de recurso de convênio e não há elementos que indiquem corresponsabilidade da pessoa jurídica contratada por essa irregularidade, as datas de ocorrência devem corresponder àquelas em que houve transferência de recursos. 
47. Considerando que houve duas transferências, em 3/7/2004 e 4/5/2005, deve-se alocar o valor de R$ 920.000,00 às referidas datas partindo-se da mais recente e considerando a dedução dos débitos com ocorrência também fixada em 4/5/2005.
 (...) 
Débito:
	Data de ocorrência
	Valor histórico (R$) 

	3/7/2004
	213.217,55

	4/5/2005
	706.782,45

 (...) '
No entender do Ministério Público de Contas, por se tratar de impugnação de despesa específica e pelo fato de os recursos terem sido investidos no mercado financeiro (peça 61, pp. 3/4 e 7/27) , tem aplicação o art. 9º, II, da IN/TCU 71/2012, de modo que a atualização monetária e os juros moratórios incidentes sobre o valor do débito devem ser calculados a partir da data do pagamento das despesas. 
Nesse sentido, à vista do que consta da relação de pagamentos acostada aos autos (peça 61, p. 4) , a dívida de R$ 920.000,00, alusiva à Nota Fiscal 9812, de 30/6/2006, deve ter a composição que segue (peça 65, p. 173) :
	11 - PAGAMENTO
	13 - VALOR (R$) 

	11.1 - CH/OB
	11.2 - DATA
	
	OB-920991
	14/07/2006
	120.000,00

	OB-215750
	31/08/2006
	100.000,00

	OB-103004
	04/10/2006
	110.000,00

	OB-615238
	09/11/2006
	210.000,00

	OB-022935
	15/01/2007
	380.000,00

	-
	-
	920.000,00

No caso, as datas mais recentes para cômputo dos acréscimos legais devidos implicam débito total menor do que o previsto nos ofícios citatórios. A orientação jurisprudencial do TCU é a seguinte:
'A imputação de débito em valor inferior ao indicado na citação não configura prejuízo à defesa e, por isso, dispensa o envio de nova citação.' (Acórdão 296/2018-TCU-Primeira Câmara | relator: Walton Alencar Rodrigues) .
'A imputação de débito em valor inferior ao indicado na citação não configura prejuízo à defesa e dispensa o envio de nova citação. A comunicação dirigida ao responsável cumpre sua função de estabelecer o contraditório se nela foram especificados com clareza todos os elementos e informações exigíveis pelas normas.' (Acórdão 10980/2016-TCU-Segunda Câmara | relator: Vital do Rêgo) 
'A imputação de débito em valor inferior ao indicado na citação não configura prejuízo à defesa e não obriga ao envio de nova citação. A comunicação dirigida ao responsável cumpre sua função de provocar o contraditório se nela foram especificados com clareza todos os elementos e informações exigíveis pelas normas.' (Acórdão 2158/2013-TCU-Plenário | relator: Ana Arraes) 
'O valor do débito apurado inferior ao do inscrito no ofício de citação não causa prejuízo ao interessado, não havendo necessidade de renovação da citação.' (Acórdão 3885/2011-TCU-Segunda Câmara | relator: André de Carvalho) 
O débito de R$ 25.789,38 (data de origem: 15/1/2007) também está provado nos autos e equivale à correção monetária do valor de R$ 1.168.000,00 transferido irregularmente, em 25/1/2006, da conta corrente bancária específica do pacto (Banco do Brasil, agência 3445-2, 14.235-2) para outra conta bancária (item 2.3.1.2 do Relatório de Demandas Especiais - CGU/SFC 00190.022065/2008-81) . Seguem detalhes da operação (peça 102, itens 10 a 12) :
a) houve saque no valor de R$ 1.168.000,00 da conta corrente específica do convênio [peça 5, p. 14] sem comprovação documental de despesa em valor equivalente;
b) o montante de R$ 1.168.000,00 foi posteriormente restituído à conta bancária do convênio, mas não foi acrescido do valor correspondente à correção monetária no interstício em que os recursos transitaram fora da conta corrente do convênio, conforme segue (peças 5, pp. 14/5; 20, p. 7; e 74, pp. 19/24) :
	Data
	Histórico
	Valor (R$) 

	25/1/2006
	Transferência de recursos para outra conta corrente
	1.168.000,00

	3/4/2006
	Transferência a crédito da conta do convênio
	352.047,52

	14/7/2006
	Transferência a crédito da conta do convênio
	40.000,00

	31/8/2006
	Transferência a crédito da conta do convênio
	100.000,00

	4/10/2006
	Transferência a crédito da conta do convênio
	110.000,00

	9/11/2006
	Transferência a crédito da conta do convênio
	226.000,00

	15/1/2007
	Transferência a crédito da conta do convênio
	380.000,00

	10/8/2007
	Transferência a crédito da conta do convênio
	155.337,58

Fonte: Controladoria-Geral da União - Relatório de Demandas Especiais - CGU/SFC 00190.022065/2008-81
c) a equipe de fiscalização do Controle Interno consignou que, tendo sido restituído valor maior [R$ 1.363.385,10] que o sacado [R$ 1.168.000,00], a diferença a maior deveria ser computada como contrapartida de recursos municipais. Considerando juros simples de 1% ao mês e a capitalização pro rata pelo número de dias da retirada irregular, a equipe da CGU calculou que o prejuízo causado pela ausência de atualização monetária no período em que os recursos transitaram de forma irregular foi de R$ 83.415,19 (valor corrigido pelo tomador de contas para R$ 83.528,68) . 
Na instrução à peça 88, itens 39 e 40, a Secex-TCE retificou o valor que considera devido, de R$ 83.415,19 para R$ 25.789,38, com base nas ponderações que seguem:
a) o tomador de contas incorporou ao seu relatório o cálculo de prejuízo decorrente do saque irregular de R$ 1.168.600,00 efetuado pela equipe da CGU no relatório de demandas especiais. O cálculo em referência foi efetuado aplicando taxa de juros simples de 1% ao mês pro rata tempore sobre o saldo não restituído. Essa metodologia não se adequa ao paradigma adotado por este Tribunal de Contas para cálculo de débito decorrente de ausência de aplicação financeira de recursos de convênio;
b) nesse sentido, o valor do débito deve corresponder à atualização monetária dos saldos que permaneceram sem correção desde a data do saque irregular (25/1/2006) [peça 74, p. 19] até a data da restituição integral à conta específica para pagamentos de despesas (15/1/2007) [peça 74, p. 24]. Aplicando-se esse procedimento e utilizando o sistema Débito/TCU para atualização monetária do saldo (peça 83) , calcula-se o valor demonstrado no quadro abaixo:
	Data de ocorrência
	Retirada/devolução (R$) 
	Saldo a restituir (R$) 

	25/1/2006
	1.168.600,00
	1.168.600,00

	3/4/2006
	 (352.047,52) 
	816.552,48

	14/7/2006
	 (40.000,00) 
	776.552,48

	31/8/2006
	 (100.000,00) 
	676.552,48

	4/10/2006
	 (110.000,00) 
	566.552,48

	9/11/2006
	 (226.000,00) 
	340.552,48

	15/1/2007
	 (340.552,48) 
	0,00

	Atualização monetária dos saldos
 (25/1/2006 a 15/1/2007) 
	25.789,38

Na visão do MP de Contas, a linha de raciocínio da unidade técnica afigura-se correta, cabendo destacar que, na sentença proferida no bojo da ação de improbidade administrativa ajuizada pelo MPF, a matéria foi abordada de forma mais severa do que o encaminhamento que ora se propõe nestas contas especiais. Segue excerto do provimento judicial (Processo 0001788-88.2013.401.3311, 1ª Vara, Subseção Judiciária de Itabuna/BA, peça 96, p. 51) :
'Ademais, na hipótese., a retirada indevida dos valores para finalidade diversa do convênio além de infringir o objeto pactuado implicou ainda desobediência ao item 2.13 da cláusula segunda do convênio 3010/2003 (fls. 185/192) [peça 6, p. 3], já que não houve a aplicação dos valores no mercado financeiro enquanto não empregados em sua finalidade, gerando um prejuízo ao erário num importe de R$ 83.415,19 (oitenta e três mil, quatrocentos e quinze reais e dezenove centavos) consoante planilha acostada pelo MPF (fls. 07) . Neste ponto, deve o Requerido Fernando Gomes Oliveira restituir ao erário a quantia de R$ 80.753,83, considerando a dedução da quantia de R$ 2.661,36 (dois mil, seiscentos e sessenta e um reais e trinta e seis centavos) , devolvida no momento da prestação de  contas final [peça 2].'
Apontou-se, finalmente, nos autos, que não houve aporte da contrapartida de recursos municipais no montante pactuado, alterando a equação inicialmente acordada em prejuízo do erário federal e contrariando o preceituado no art. 7º, II e XIII, da então vigente IN/STN 1/1997 e nas cláusulas segunda, item II, e terceira do convênio 3010/2003 (peça 6, pp. 2/3) .
Na instrução à peça 88, a Secex-TCE observou o que segue:
'41. Houve igualmente equívoco na quantificação do débito referente à ausência de aplicação da contrapartida. A metodologia adotada pela CGU exposta no relatório de demandas especiais e adotada pelo tomador de contas para cálculo do valor a ser ressarcido não se mostra correta, uma vez que não levou em consideração que o aporte efetivo de recursos pelo FNS foi inferior ao pactuado. 
42. O valor a ser restituído deve corresponder à diferença entre o valor transferido pelo FNS e aquele correspondente à participação proporcional de recursos federais sobre o valor total efetivamente aplicado no objeto. A pactuação original previu que, do total orçado, 90,909% seriam disponibilizados pelo Ministério da Saúde e 9,091% pela municipalidade. Aplicando-se o percentual de 90,909% sobre o montante financeiro efetivamente disponibilizado pelas partes de R$ 1.718.587,92 (R$ 1.679.140,40 de recursos do FNS e R$ 39.447,52 de contrapartida municipal) [peças 76, p. 131, e 77, pp. 8 e 10], verifica-se que a parcela do Ministério da Saúde deveria ser de R$ 1.562.352,65. Logo o valor a ser restituído é de R$ 116.787,75 (1.679.140,40 - 1.562.352,65) . 
43. A mesma constatação se aplica à data de ocorrência do débito em análise, pois considerou-se como marco a data de 6/2/2006. Como se trata de recurso de convênio não aplicado na forma pactuada, gerando dano aos cofres do FNS, a data de ocorrência deve ser a data da transferência de recursos mais recente (4/5/2005) .'
A matéria foi revisitada na instrução final do presente feito (peça 102) , cuja análise foi lavrada nos termos a seguir:
'87. Quanto à imputação de débito relativa à aplicação apenas parcial da contrapartida, o responsável [Sr. Jesuino, peça 96] alega que houve devolução a maior da quantia indevidamente sacada e que o saldo respectivo (R$ 194.785,10) deve ser considerado como contrapartida. 
88. Assiste razão ao responsável quanto à afirmação de que houve depósitos no montante de R$ 1.363.385,10 após a retirada indevida de R$ 1.168.600,00, em 25/1/2007. Conforme registrado no relatório da CGU, todavia, houve novo saque indevido no valor de R$ 155.000,00 em 20/10/2008, resultando que o saldo final entre saques indevidos e restituições alcança somente a soma de R$ 39.785,10. Desse último valor, R$ 39.447,52 foram efetivamente aplicados no objeto e, portanto, podem ser computados como contrapartida.
89. Não obstante a improcedência do argumento do responsável quanto ao excesso de contrapartida, faz-se necessário um reparo ao cálculo do valor proporcional a ser restituído. Observa-se que o cálculo efetuado na instrução de peça 88 incluiu no montante aplicado no objeto do convênio o valor pago pela aquisição do angiógrafo. Como visto, apesar de esse equipamento ter sido regularmente adquirido, o valor pago foi impugnado em razão da não entrada em operação. 
90. É cediço que somente cabe cogitar de devolução proporcional de contrapartida relativamente aos valores efetivamente empregados no objeto convenial. Como o valor pago pelo item foi impugnado em sua totalidade, não deve integrar a base de cálculo da participação proporcional entre recursos federais e contrapartida municipal.
91. O valor dos pagamentos efetuados foi de R$ 1.895,624,46, dos quais R$ 179.697,90 vieram de rendimentos financeiros, resultando que pagamentos no valor de R$ 1.715.926,56 foram custeados com recursos do convenente e concedente. Deduzindo-se desse montante o valor do equipamento impugnado, chega-se à soma efetivamente aplicada de R$ 795.926,56.
92. Aplicando-se a proporcionalidade pactuada sobre o valor aplicado pelas partes no objeto, verifica-se que a parcela do FNS deveria ser de R$ 723.568,87 (90,909%) e a contrapartida de 72.357,69 (9,091%) . Como o aporte de contrapartida foi de apenas R$ 39.447,52, o FNS custeou R$ 756,479,04 e o valor a ser restituído é de R$ 32.910,17.'
De fato, a não aplicação da contrapartida implica a devolução da parcela dos recursos federais que acabaram por substituir, indevidamente, os recursos do convenente, a fim de se manter a proporcionalidade de aportes estabelecida no convênio. O montante devido deve ser obtido da incidência de percentual - extraído da relação original entre o valor da contrapartida e o total de recursos pactuado no instrumento - sobre o valor dos recursos corretamente aplicados (Acórdão 5142/2019-TCU-Primeira Câmara | relator: Walton Alencar Rodrigues) .
Ocorre que, sobre essa questão do não aporte da contrapartida de recursos municipais no montante pactuado, alterando a equação inicialmente ajustada, a jurisprudência do TCU predomina no seguinte sentido:
'Quando configurada ausência de aplicação de contrapartida prevista em instrumento de convênio, cabe ao ente federado convenente o ressarcimento, vez que incorporou a seu patrimônio a vantagem financeira correspondente à parcela da contrapartida que deixou de ser aplicada.' (Acórdão 593/2019-TCU-Segunda Câmara | relator: Raimundo Carreiro e Acórdão 13207/2016-TCU-Segunda Câmara | relator: Vital do Rêgo) 
'A obrigação de preservar a proporção entre verbas da União e de município estabelecida em instrumento de convênio é do ente federativo recebedor dos recursos. Não é atribuível ao prefeito a responsabilidade de restituir valores de contrapartida que não foram empregados no objeto do convênio e permaneceram nos cofres municipais, sob pena de haver enriquecimento ilícito por parte do município.' (Acórdão 638/2018-TCU-Segunda Câmara | relator: Ana Arraes) 
'Na falta de comprovação da aplicação da integralidade ou de parte do recurso da contrapartida, sem que haja locupletamento do agente público, a responsabilidade pelo ressarcimento da dívida é do ente federado, não havendo como responsabilizar o administrador, que pode, contudo, ter suas contas julgadas irregulares, com aplicação de multa.' (Acórdão 1135/2017-TCU-Primeira Câmara | relator: Weder de Oliveira) 
'Imputa-se ao convenente o débito decorrente de contrapartida não aplicada na consecução do objeto de convênio, no valor correspondente ao percentual da contrapartida pactuada em relação ao volume total dos recursos aplicados, mantendo-se a relação originalmente estabelecida no termo de convênio.' (Acórdão 4500/2016-TCU-Segunda Câmara | relator: André de Carvalho) 
Em face dessas considerações e por não ter sido promovida, nestes autos, a citação da municipalidade, medida que não se recomenda no momento, dado o longo tempo decorrido desde os fatos, a parcela de R$ 32.910,17 deve ser excluída da proposta de condenação dos srs.  Fernando Gomes Oliveira e Jesuino de Souza Oliveira formulada pela unidade técnica.
Em síntese, passando ao exame da culpabilidade dos gestores baianos no tocante aos débitos apurados nos autos, o MP de Contas entende que, à exceção da ausência de aplicação de parte da contrapartida, a unidade técnica procedeu corretamente à individualização das condutas, consoante se reproduz a seguir (peça 102, itens 43 a 54) :    
a) conforme apontado pelo Tomador de Contas, a responsabilidade pela despesa indevida com transporte de peças, pela inutilização de equipamento hospitalar e pela movimentação financeira irregular deve incidir sobre o Sr. Fernando Gomes Oliveira, prefeito no período de 4/1/2005 a 31/12/2008;
b) as condutas comissiva e omissiva do prefeito concorreram diretamente para a configuração do prejuízo ao erário, considerando que se desviaram dos princípios regentes da gestão administrativa e das normas legais que disciplinam as transferências voluntárias da União, bem como dos termos do convênio;
c) nos termos do art. 9º, III, da Lei 8.080/1990, é competência do secretário municipal de saúde a gestão do Sistema Único de Saúde na esfera municipal. O prefeito municipal, todavia, pode vir a responder por irregularidades na aplicação de recursos do Sistema Único de Saúde caso delas participe ativamente. Nessa linha de compreensão, conquanto as normas em referência confiram embasamento à responsabilização do secretário municipal de saúde por irregularidades na aplicação de recursos do SUS transferidos ao município, não afastam a responsabilidade dos prefeitos (Acórdão 6347/2013-TCU-Primeira Câmara - rel. min. José Múcio Monteiro, 704/2013 - 2ª Câmara - rel. min. André de Carvalho e 284/2014 - 1ª Câmara - Rel min. José Múcio Monteiro. Conforme entendimento adotado no Acórdão 6230/2014-TCU-Segunda Câmara - rel. min. Marcos Bemquerer, impõe-se a responsabilização do titular da prefeitura em solidariedade com os ex-secretários de saúde quando tenha concorrido indiretamente para as irregularidades, desde que configurada atuação culposa in vigilando ou in eligendo) ;
d) considerando a existência de elementos de prova nos autos da participação comissiva ou omissiva do ex-prefeito nas práticas ilícitas apuradas, mostram-se configurados os pressupostos para que lhe seja imputada responsabilidade pelos ilícitos geradores do dano ao erário, em solidariedade com o titular da secretaria municipal de saúde, à época dos fatos;
e) quanto ao Sr. Jesuino de Souza Oliveira, então secretário municipal de saúde, não é possível afastar sua responsabilidade pela ausência de operacionalização do equipamento de cineangiografia, uma vez que as providências nesse sentido se inseriam diretamente em sua esfera de competência. Além da omissão no cumprimento do dever decorrente das normas de regência, o Sr. Jesuino atestou o recebimento dos equipamentos (peça 11) e declarou ter efetuado as tratativas com a empresa fornecedora para solução de problemas na instalação;
f) corrobora-se, todavia, o juízo de exclusão da responsabilidade solidária ao Sr. Jesuino de Souza Oliveira pelo saque irregular de recursos e pela restituição sem correção monetária ante o teor da defesa administrativa oposta perante o órgão concedente e juntada aos autos [peças 47 e 73, pp. 29/34]. Com efeito, afigura-se procedente a alegação do responsável apresentada ao FNS de que a transferência irregular no valor de R$ 1.168.600,00, efetuada em 25/1/2006 [peça 5, p. 14], ocorreu em período anterior ao início de seu mandato como secretário municipal de saúde de Itabuna/BA (16/5/2006) [peça 65, p. 251];
g) o Sr. Jesuino, portanto, não efetuou e tampouco se omitiu quanto à retirada irregular. Ainda que se possa cogitar de possível omissão do responsável quanto às providências para acréscimo de correção, as condutas diretamente causadoras do prejuízo foram praticadas pelo então prefeito municipal e pelo secretário de Saúde em exercício na data do saque, Sr. José Henrique de Carvalho [peça 65, pp. 247/9];
h) quanto ao Sr. José Henrique, secretário antecessor, não foi notificado do ilícito como responsável no âmbito do FNS e, considerando o longo prazo decorrido desde os fatos, sua responsabilização solidária encontra obstáculo no longo interstício decorrido, configurando prejuízo ao contraditório em sua acepção substancial;
i) 'os elementos probatórios constantes dos autos evidenciam a culpabilidade dos referidos agentes, uma vez que deveriam ter garantido que a execução físico-financeira fosse feita em conformidade com as normas aplicáveis e que fossem atingidos os objetivos pactuados e especificados no plano de trabalho aprovado'. 
O MP de Contas dissente, por derradeiro, da proposta da unidade técnica de aplicação de multa ao Sr. Fernando Gomes Oliveira (prefeito) , em razão do não atendimento de diligência, sem causa justificada, nos termos do art. 58, IV, da Lei 8.443/1992, ocasião em que esta Casa requereu à municipalidade, em agosto/2018, por intermédio de ofício destinado ao próprio Sr. Fernando Gomes Oliveira, novamente prefeito (gestão 2017/2020, peça 67, p. 185) , que encaminhasse à Secex-TCE os elementos a seguir (peça 42) :
'a) termo do contrato 237/2005 firmado entre a prefeitura municipal de Itabuna e a empresa VMI Indústria e Comércio (CNPJ: 21.591.763/001-24) e respectivos anexos e aditivos, caso existentes;
b) termo de recebimento definitivo e documentação relativa a testes de funcionamento do equipamento de cineangiografia hemodinâmica da Marca VMI, modelo CYGNUS, série 007900102 adquirido por meio do contrato acima referido;
c) relatórios, pareceres ou laudos técnicos emitidos pela prefeitura municipal de Itabuna/BA e pela empresa fabricante ou seus representantes/sucessores acerca da instalação, armazenamento e funcionalidade do equipamento mencionado na alínea anterior;
d) ordens bancárias e cheques referentes à movimentação dos recursos na conta corrente específica do convênio 3010/2003 (Banco do Brasil, agência 3445-2, conta corrente 14.235-2) .'
O município de Itabuna/BA, a despeito de ter sido regularmente comunicado da diligência (aviso de recebimento assinado por terceiro, à peça 82) , não se manifestou.
A aplicação da penalidade prevista no art. 58, IV, da Lei 8.443/1992 não pressupõe o dolo específico de beneficiar ou prejudicar terceiros, basta o não atendimento à diligência do Tribunal sem causa justificada. O bem jurídico tutelado com essa sanção é a incolumidade da autoridade pública, a qual resta afetada com a simples negligência no atendimento à determinação do Tribunal (Acórdão 71/2014-TCU-Plenário | relator: Augusto Sherman) .
Sobre esse assunto, a Secex-TCE registrou que  (peça 88, grifos acrescidos) :
'5. A prefeitura municipal de Itabuna/BA, a despeito de ter sido regularmente comunicada da diligência (peça 82) , não apresentou qualquer manifestação em atendimento ao requerido no respectivo ofício. 
6. Ante tais circunstâncias, impõe-se a proposição, quando ofertada a proposta de julgamento do mérito, da aplicação de multa ao prefeito, Sr. Fernando Gomes Oliveira, em razão de não atendimento de diligência, sem causa justificada, nos termos do art. 58, IV, da Lei 8.443/1992.
EXAME TÉCNICO
Exame da Diligência
7. A primeira lacuna instrucional verificada no parecer inicial refere-se ao suporte de evidências do pagamento indevido e sem cobertura contratual de custo adicional de transporte de peças para equipamento de cineangiografia à empresa VMI Indústria e Comércio Ltda.
8. Considerando que a municipalidade não atendeu ao requerido na diligência, não foi obtida cópia do contrato firmado com empresa fornecedora do referido bem (Contrato 237/2005) [VMI Indústria e Comércio Ltda.], circunstância que não permite aferir os termos e prazos do fornecimento pactuados com a empresa.
9. Não obstante, constata-se na peça de defesa apresentada pelo Sr. Jesuino de Souza Oliveira a informação de que o pagamento do valor em questão foi definido em negociação informal por ele mantida com a empresa fornecedora (peça 47, p. 3-4) , conforme excerto abaixo reproduzido:
 (...) 
10. A declaração do responsável evidencia que o desembolso questionado foi efetuado com base em tratativa entre o secretário e a fornecedora, sem que tenha sido comprovada a formalização por meio de aditivo contratual. Nos termos do art. 60, parágrafo único, da Lei 8.666/1993, é nulo o contrato verbal com a Administração, salvo o relativo a pequenas compras, hipótese que, à evidência, não se enquadra no caso sob análise.
11. Assim, ainda que não tenha sido possível obter cópia do contrato, a declaração firmada pelo então secretário municipal de saúde, aliada ao declarado da nota fiscal 009847, de 5/7/2006, de que foi emitida em razão de transporte de peças que não haviam sido encaminhadas anteriormente com o restante do equipamento (peça 11, p. 15) , oferecem suporte suficiente à imputação de pagamento de despesa sem suporte contratual relativo a custo de transporte já incluso no preço pactuado.
12. A outra imputação que se mostrou carente de suporte diz respeito à ausência de instalação e operação do equipamento de cineangiografia hemodinâmica adquirido com recursos do convênio no valor de R$ 920.000,00. 
13. Quanto a essa irregularidade, observa-se que os elementos probatórios pertinentes obtidos junto ao Fundo Nacional de Saúde incluem o ofício encaminhado, em 11/3/2015, pelo Instituto de Atenção à Saúde de Itabuna informando que o equipamento adquirido não havia sido instalado e jamais entrara em operação (peça 52, p.  1-3) .
 (...) 
55. A prefeitura municipal de Itabuna/BA não apresentou qualquer resposta em atenção à diligência, sujeitando o prefeito municipal à multa prevista no art. 58, IV, da Lei 8.443/1992. Não obstante, os elementos de convicção obtidos junto ao FNS afiguram-se suficientes para sanar as lacunas verificadas na instrução da TCE na fase interna.'
Considerando que, no caso destas contas especiais, o não atendimento à diligência não promoveu tumulto processual, o Ministério Público de Contas opina pela não aplicação de multa ao Sr. Fernando Gomes Oliveira, prefeito de Itabuna/BA, na linha dos precedentes adiante indicados:
'A demonstração de que o desatendimento a diligência do TCU não causou prejuízo ao andamento regular do processo permite afastar a responsabilidade do gestor omisso.' (Acórdão 6574/2012-TCU-Segunda Câmara | relator: Augusto Nardes) 
'O não atendimento à diligência do TCU, sem causa justificada, sujeita o responsável à aplicação da multa prevista no art. 58, inciso IV, da Lei 8.443/1992. Todavia, a existência de elementos que permitam elidir as questões suscitadas na instrução dos autos possibilita o Tribunal decidir pelo afastamento da sanção.' (Acórdão 2682/2010-TCU-Plenário | relator: André de Carvalho) 
Ademais, cabe ter presente, no caso concreto, que o destinatário da diligência (prefeito, peça 42) é um dos principais responsáveis cuja condenação ora se propõe nestes autos (Fernando Gomes Oliveira) , ou seja, as consequências do não atendimento da diligência recaem diretamente sobre ele. Não parece razoável, portanto, dadas as particularidades do caso em exame, aplicar-lhe multa por não atendimento a diligência.
Por fim, merece destaque a prescrição da pretensão punitiva do TCU, tema sobre o qual a Secex-TCE assim se posicionou (peça 102) :
'33. Observa-se ter ocorrido a prescrição da pretensão punitiva por parte do TCU que, nos termos do entendimento firmado no Acórdão 1441/2016-TCU-Plenário (rel. ministro Benjamin Zymler) , subordina-se ao prazo geral de prescrição indicado no art. 205 do Código Civil, qual seja, dez anos contados a partir da data de ocorrência da irregularidade sancionada, nos termos do art. 189 do Código Civil. As irregularidades discutidas nesta TCE ocorreram nos exercícios de 2004 a 2007, portanto há mais de 10 anos.'
De fato, houve prescrição da pretensão punitiva, considerando que o prazo para prestação de contas do convênio terminou em 31/5/2008 (peça 67, p. 175) , que a prestação de contas final foi apresentada em 22/9/2008 (peça 3, p. 1) , que a citação somente foi ordenada em 10/3/2019 (peça 90) e que, nos termos da jurisprudência do TCU:
'Nos casos de não comprovação da regular aplicação de recursos repassados mediante convênios ou instrumentos similares, a data limite para entrega da prestação de contas final assinala o marco inicial da contagem do prazo de prescrição da pretensão punitiva do TCU.' (Acórdão 1470/2020-TCU-Segunda Câmara | relator: Ana Arraes) 
'Nos casos de não comprovação da regular aplicação de recursos repassados mediante convênios ou instrumentos similares, a data limite para entrega da prestação de contas final ou a data da efetiva entrega antecipada assinala o marco inicial da contagem do prazo de prescrição da pretensão punitiva do TCU.' (Acórdão 2278/2019-TCU-Primeira Câmara | relator: Augusto Sherman) 
III
Em face do exposto, o Ministério Público de Contas manifesta-se parcialmente de acordo com a proposição de mérito oferecida pela Secex-TCE (peças 102 a 104) , sugerindo os seguintes ajustes no encaminhamento à peça 102, item 104:
a) na alínea 'b', rejeitar parcialmente as alegações de defesa do Sr. Jesuino de Souza Oliveira (...) ; 
b) na alínea 'c', retificar as datas de ocorrência dos débitos de R$ 16.000,00 e de R$ 920.000,00 e excluir, da dívida, a parcela de R$ 32.910,17, adotando-se a seguinte composição relativa ao 'Débito 1': 
Débito 1: Responsáveis solidários Srs. Fernando Gomes Oliveira (...) e Jesuino de Souza Oliveira (...) 
	Valor original (R$) 
	Data de ocorrência

	120.000,00
	14/7/2006

	100.000,00
	31/8/2006

	110.000,00
	4/10/2006

	16.000,00
	9/11/2006

	210.000,00
	9/11/2006

	380.000,00
	15/1/2007

c) excluir a alínea 'd', a fim de não se aplicar, ao Sr. Fernando Gomes Oliveira, a multa prevista no art. 58, IV, da Lei 8.443/1992;
d) na alínea 'g', encaminhar cópia da deliberação que vier a ser adotada ao Procurador-Chefe da Procuradoria da República no Estado da Bahia, e não do Estado do Acre, como equivocadamente constou."
É o relatório.

não há.

Procurador Júlio Marcelo de Oliveira.

TOMADA DE CONTAS ESPECIAL. FUNDO NACIONAL DE SAÚDE. CONVÊNIO. AMPLIAÇÃO DE INFRAESTRUTURA E AQUISIÇÃO DE EQUIPAMENTOS E MATERIAIS PERMANENTES COM VISTAS A FORTALECER O SISTEMA ÚNICO DE SAÚDE (SUS). NÃO COMPROVAÇÃO DA BOA E REGULAR APLICAÇÃO DOS RECURSOS. CITAÇÃO. REVELIA. CONTAS IRREGULARES DOS EX-GESTORES. DÉBITO. PRESCRIÇÃO DA PRETENSÃO PUNITIVA. COMUNICAÇÕES.

TOMADA DE CONTAS ESPECIAL (TCE)

Secretaria de Controle Externo de Tomada de Contas Especial (Secex-TCE).

Cuidam os autos de tomada de contas especial instaurada pelo Fundo Nacional de Saúde (FNS) em desfavor dos Srs. Fernando Gomes Oliveira e Jesuino de Souza Oliveira, ex-prefeito (gestão 2005 a 2008) e ex-secretário municipal de Saúde (gestão 15/5/2006 a 31/12/2008) do município de Itabuna/BA, respectivamente, devido à não comprovação da boa e regular aplicação dos recursos repassados pelo FNS à referida municipalidade mediante o convênio 3010/2003 (Siafi 498220[footnoteRef:2]) , tendo por objeto o apoio técnico e financeiro à ampliação e à aquisição de equipamentos e de materiais permanentes, com vistas ao fortalecimento do Sistema Único de Saúde (SUS) . [2:  Peça 6.] 
2. Os recursos financeiros para a execução do convênio foram fixados em R$ 2.142.636,09, sendo R$ 1.947.850,99 referentes a recursos federais e R$ 194.785,10 relativos à contrapartida do convenente. Conforme plano de trabalho aprovado, foram previstas as seguintes ações[footnoteRef:3]: [3:  Peça 64.] 
a) ampliação do Hospital de Base Luís Eduardo Magalhães, consistente na implantação do Centro Integrado de Assistência Cardiovascular;
b) aquisição de equipamentos e de materiais permanentes, compreendendo um equipamento de Raio-X tipo arco cirúrgico, um equipamento de cineangiografia e quatro eletrocardiógrafos[footnoteRef:4]. [4:  Vide especificações à peça 74, p. 49-50.] 
3. Quanto aos recursos federais, foram liberadas duas parcelas, ambas no valor de R$ 839.570,20, creditadas na conta específica do convênio em 7/7/2004 e 4/5/2005, totalizando R$ 1.679.140,40 (R$ 268.710,59 a menos que o valor previsto no ajuste) [footnoteRef:5]. [5:  Peça 5, p. 6; peça 57, p. 12.] 
4. A instauração desta tomada de contas especial foi motivada por irregularidades na utilização dos recursos do convênio constatadas na análise da prestação de contas realizada pelo concedente[footnoteRef:6], bem como em fiscalização da Controladoria-Geral da União (CGU) , no âmbito da operação denominada "Vassoura de Bruxa", consignada no relatório de demandas especiais 00190.022065/2008-81[footnoteRef:7]. As graves irregularidades em questão são as elencadas abaixo: [6:  Parecer Gescon 725, de 5/8/2016 (peça 13, p. 28-35) .]  [7:  Peça 20.] 
a) pagamento indevido e sem cobertura contratual do valor de R$ 16.000,00 à empresa VMI Indústria e Comércio Ltda., relativo ao custo de entrega de peças que deveriam ter sido transportadas juntamente com o equipamento principal de cineangiografia hemodinâmica[footnoteRef:8]; [8:  Nota fiscal 9847, de 5/7/2006 (peça 11, p. 15) .] 
b) não instalação e operação do equipamento de cineangiografia hemodinâmica, adquirido no valor de R$ 920.000,00 junto à empresa VMI Indústria e Comércio Ltda., resultando em inutilidade do bem para alcance das finalidades do convênio[footnoteRef:9]; [9:  Nota fiscal 9812, de 30/6/2006 (peça 11, p. 13) .] 
c) saque de recursos no valor de R$ 1.168.000,00 da conta corrente específica do convênio por intermédio de transferência para outra conta bancária em 25/1/2006, sem justificativa, os quais foram restituídos posteriormente à referida conta, mediante créditos realizados entre os dias 3/4/2006 e 10/8/2007, sem, contudo, a devida correção monetária, representando prejuízo de R$ 83.415,19[footnoteRef:10]; [10:  Peça 5, p. 14.] 
d) ausência de aplicação da contrapartida financeira exigida no termo de convênio em valor proporcional à execução das despesas demonstradas, resultando em débito de R$ 131.153,63.
5. O tomador de contas especial assinalou que o valor do prejuízo referente à ausência de correção monetária dos valores transferidos irregularmente para outra conta bancária correspondia, na verdade, a R$ 83.528,68, tendo concluído que o total do dano ao erário apurado representou R$ 1.150.682,30.
6. Imputou a responsabilidade pelo referido dano ao erário ao Sr. Fernando Gomes Oliveira[footnoteRef:11], em solidariedade, especificamente quanto à ocorrência tratada na alínea "a" do parágrafo 4, com o Sr. Jesuino de Souza Oliveira. [11:  Relatório de tomada de contas especial 186/2017 (peça 32) .] 
7. O órgão de controle interno manifestou-se de acordo com tais conclusões[footnoteRef:12]. [12:  Peças 33-36.] 
II
8. No âmbito do Tribunal, a unidade instrutiva realizou diligências ao FNS e ao município de Itabuna/BA, com vistas a obter elementos adicionais para subsidiar a instrução do processo[footnoteRef:13]. [13:  Peça 39.] 
9. O FNS encaminhou a documentação solicitada, mas a prefeitura não apresentou manifestação em atendimento ao ofício de diligência. Em que pese tal fato, a unidade instrutiva considerou que a documentação coligida permitia o prosseguimento das análises.
10. A secretaria concordou com a conclusão do tomador de contas, no sentido de que deveria incidir sobre o Sr. Fernando Gomes Oliveira a responsabilidade pelas irregularidades elencadas no parágrafo 4 desta proposta de deliberação[footnoteRef:14]. [14:  Peças 39 e 88.] 
11. Quanto ao então secretário municipal de Saúde, Sr. Jesuino de Souza Oliveira, a unidade instrutiva divergiu parcialmente do entendimento do tomador de contas especial, por considerar que, além da irregularidade tratada na alínea "a" do parágrafo 4, deveria responder, também, em solidariedade com o ex-prefeito, pelas ocorrências descritas nas alíneas "b" e "d".
12. Considerou que, por força do art. 9º, III, da Lei 8.080/1990, incumbia ao secretário municipal de Saúde, juntamente como o prefeito municipal, a gestão financeira dos recursos transferidos e a utilização dos equipamentos adquiridos. No caso, o Sr. Jesuino de Souza Oliveira atestou o recebimento do equipamento de cineangiografia[footnoteRef:15] e assinou, juntamente com o ex-prefeito, a prestação de contas final do convênio[footnoteRef:16]. [15:  Peça 11, p. 14.]  [16:  Peça 3.] 
13. Quanto à possível responsabilização da contratada VMI Indústria e Comércio Ltda., ressaltou que não foi notificada na fase interna da tomada de contas especial e, tendo em vista que os fatos geradores do dano ocorreram em 2006, transcorreu prazo superior a dez anos desde a data de ocorrência das irregularidades, estando, portanto, prejudicado o estabelecimento de contraditório relativamente à referida empresa.
14. Por fim, no que tange ao débito referente à movimentação irregular de recursos da conta específica para outra conta corrente e à devolução sem correção monetária, a Secex-TCE discordou da forma de cálculo adotada pelo concedente, concluindo, mediante utilização do sistema Débito deste Tribunal, que o valor do referido dano ao erário corresponde a R$ 25.789,38.
15. Assim, promoveu a citação dos Srs. Fernando Gomes Oliveira e Jesuino de Souza Oliveira[footnoteRef:17]. [17:  Peças 92-95.] 
16. O Sr. Fernando Gomes Oliveira não apresentou manifestação.
17. O Sr. Jesuino de Souza Oliveira apresentou alegações de defesa[footnoteRef:18], as quais foram analisadas minuciosamente pela Secex-TCE[footnoteRef:19], conforme reprodução da instrução de mérito constante do relatório precedente. A unidade instrutiva concluiu que as alegações de defesa do responsável não são aptas a afastar as irregularidades a ele imputadas.  [18:  Peça 96.]  [19:  Peça 102.] 
18. Assim, propôs considerar revel o Sr. Fernando Gomes Oliveira, rejeitar as alegações de defesa do Sr. Jesuino de Souza Oliveira, com o julgamento pela irregularidade das contas, condenando-os ao pagamento do débito. Outrossim, propôs aplicar ao Sr. Fernando Gomes Oliveira a multa prevista no art. 58, IV, da Lei 8.443/1992, em razão do não atendimento de diligência deste Tribunal de Contas, sem causa justificada.
Ademais, assinalou que, conforme os critérios fixados no Acórdão 1441/2016-TCU-Plenário, a pretensão punitiva desta Corte está prescrita, uma vez que as irregularidades em questão ocorreram entre 2004 e 2007 e a citação foi ordenada em 10/3/2019[footnoteRef:20]. [20:  Peça 90.] 
III
O MP/TCU, representado neste processo pelo procurador Júlio Marcelo de Oliveira manifestou-se parcialmente de acordo com a proposta da unidade instrutiva, em detalhada análise, da qual destaco os seguintes pontos[footnoteRef:21]. [21:  Peça 105.] 
Quanto ao pagamento indevido do custo de entrega de peças de equipamento, sem previsão contratual, bem como à inutilidade do equipamento de cineangiografia hemodinâmica, o MP/TCU entende que o termo inicial das dívidas deve ser a data de cada um dos pagamentos realizados, nos termos do art. 9º, II, da IN/TCU 71/2012. O Parquet especializado assinala que as novas datas são mais recentes que as constantes do ofício citatório, o que se mostra mais benéfico aos responsáveis, não havendo necessidade de nova citação.
O MP/TCU diverge, de outra parte, quanto à existência do débito referente ao não aporte da contrapartida de recursos municipais no montante pactuado. Assinalou que, sobre essa questão, a jurisprudência do Tribunal predomina no sentido de que cabe ao ente federado o ressarcimento. Assim, sugere que, por não ter sido promovida, nestes autos, a citação da municipalidade, a parcela de R$ 32.910,17 seja excluída da proposta de condenação dos Srs. Fernando Gomes Oliveira e Jesuíno de Souza Oliveira quanto ao referido débito.
O MP/TCU dissente, por derradeiro, da proposta de aplicação de multa ao ex-prefeito, Sr. Fernando Gomes Oliveira, em razão do não atendimento de diligência. Ressaltou que a diligência foi encaminhada em agosto/2018, por intermédio de ofício destinado ao próprio Sr. Fernando Gomes Oliveira, novamente na condição de prefeito (gestão 2017/2020[footnoteRef:22]) . Considerou que o descumprimento da medida saneadora não promoveu tumulto processual e que as consequências para tal omissão recaem diretamente sobre o referido responsável, não parecendo razoável, dadas as particularidades do caso em exame, aplicar-lhe multa. [22:  Peça 67, p. 185.] 
IV
Acompanho, na essência, as análises e conclusões formuladas pela Secex-TCE, com os ajustes apontados pelo MP/TCU, razão pela qual as incorporo às minhas razões de decidir, cabendo dar destaque aos seguintes aspectos.
Não se mostra cabível o argumento do Sr. Jesuino de Souza Oliveira de que o pagamento, sem cobertura contratual, de despesas de envio de peças do equipamento principal de cineangiografia hemodinâmica foi necessário para evitar prejuízo ao erário em razão da impossibilidade de sua utilização. Todos os custos do fornecimento do bem já estavam inclusos no preço ajustado, sendo da contratada a responsabilidade pelos reparos ou correções decorrentes de vícios de fabricação e montagem.
De outra parte, não foram dadas explicações, mesmo após o pagamento adicional à empresa contratada para correção de defeito de funcionamento, sobre o não funcionamento do equipamento de cineangiografia hemodinâmica, adquirido com recursos do convênio no valor de R$ 920.000,00, por anos seguidos, resultando em inutilidade do bem para o alcance das finalidades do convênio.
A propósito, em resposta ao documento do concedente, comunicando os resultados da fiscalização in loco, a municipalidade informou que, conforme laudo emitido em 23/2/2015 por técnico da empresa Philips (representante da empresa fabricante VMI Ind. e Com. Ltda) , foram detectados defeitos relacionados ao longo do período sem funcionamento do equipamento. Segundo o referido laudo, o técnico sugeriu a correção mediante troca da ampola de raios-X e a atualização do software operacional[footnoteRef:23]. Entretanto, o município não efetuou os reparos recomendados, alegando não dispor dos recursos necessários, avaliados em R$ 500.000,00[footnoteRef:24]. [23:  Peça 52, p. 4.]  [24:  Peça 52, p. 1-3.] 
19. Quanto à irregularidade referente à ausência de correção monetária dos recursos movimentados irregularmente, reputo correta a conclusão da unidade instrutiva, tendo em vista que o cálculo foi procedido pelo concedente com a aplicação da taxa de juros simples de 1% ao mês pro rata tempore sobre o saldo não restituído, o que não se coaduna com a metodologia adotada pelo Tribunal, constante do sistema Débito.
No que tange ao débito referente à ausência de aplicação da contrapartida proporcional à execução das despesas demonstradas, cabe razão ao MP/TCU. Conforme a jurisprudência do Tribunal, predomina a posição de que deve ser atribuído ao ente municipal[footnoteRef:25]. [25:  Acórdão 593/2019-TCU-Segunda Câmara, 638/2018-TCU-2ª Câmara, 1135/2017-TCU-1ª Câmara, 4500/2016-TCU-2ª Câmara.] 
20. Portanto, o Sr. Fernando Gomes Oliveira deve ser responsabilizado, individualmente, pela ausência de correção monetária dos recursos movimentados irregularmente. O ex-prefeito e o ex-secretário de Saúde devem, ainda, ser responsabilizados, solidariamente, pelo pagamento indevido de despesa com transporte de peças e pelo desperdício referente à ausência de operação do equipamento de cineangiografia hemodinâmica[footnoteRef:26]. [26:  Peças 39 e 88.] 
Cabe, assim, considerar revel o Sr. Fernando Gomes Oliveira, rejeitar as alegações de defesa do Sr. Jesuino de Souza Oliveira, com o julgamento pela irregularidade das contas, condenando-os ao pagamento de débito, não cabendo a cominação da multa proporcional ao débito, tendo em vista a prescrição da pretensão punitiva do Tribunal.
Diante do exposto, manifesto-me pela aprovação do acórdão que ora submeto à apreciação deste Colegiado.
TCU, Sala das Sessões Ministro Luciano Brandão Alves de Souza, em tagDataSessao.
Weder de Oliveira 
Relator